ACORDAO-COMPLETO-2381795

ACÓRDÃO 3240/2020 ATA 46/2020 - PLENÁRIO

VISTOS, relatados e discutidos estes autos fiscalização da regularidade da execução dos Contratos de Repasse (CRs) 0374524-21/2011 e 1003470-48/2012 firmados entre a União, representada pelo Ministério da Saúde e pela Caixa Econômica Federal (Caixa) e o Estado do Tocantins, representado pela Secretaria de Estado da Saúde do Tocantins (Sesau) , como interveniente, em razão de atrasos e paralisações na obra de construção do Hospital Geral Público de Gurupi (HGG) , autorizada no âmbito do TC Processo 011.698/2017-9;
 ACORDAM os Ministros do Tribunal de Contas da União, reunidos em sessão do Plenário, ante as razões expostas pelo Relator, em:
9.1. determinar, com fundamento no art. 66, e 116, da Lei 8.666/1993, e art. 7º, inciso XII, alínea "c", 36, inciso I,  e 39, parágrafo único, da Instrução Normativa STN 1/1997, a¿ Superintende¿ncia Regional da Caixa Econo¿mica Federal no Estado do Tocantins que:
9.1.1. providencie junto a¿ Secretaria de Sau¿de do Estado do Tocantins a devolução dos recursos retirados indevidamente por meio de ac¿o¿es judiciais das contas vinculadas aos Contratos de Repasse 1003470-48/2012 e 0328647-49/2010, ajustados conforme rendimentos que obteriam se mantidos na conta de poupança, e apresentar a este Tribunal, no prazo de 30 dias, a comprovação do cumprimento da determinação;
9.1.2. providencie junto aos demais órgãos do Estado do Tocantins, após levantamento nas contas vinculadas aos contratos de repasse de eventuais casos análogos a¿ ocorrência descrita no item anterior, a devolução de recursos retirados indevidamente, e apresente a este Tribunal, no prazo de 30 dias, comprovação do resultado do levantamento e das providências adotadas;
9.1.3. aprimore os controles internos referentes a¿ abertura de contas de depósito a¿ vista e de poupança vinculadas a contratos de repasse, bem assim ao acompanhamento das movimentações, de modo a coibir tempestivamente, entre outros, débitos indevidos da natureza dos apurados nesta auditoria, e apresente ao Tribunal, no prazo de 60 dias, comprovação das medidas adotadas;
9.1.4. caso haja ocorrências da espécie que independam dos controles internos implementados, mas sejam derivadas de ordem judicial, comunique o fato aos órgãos judiciais superiores e aos órgãos de controle, principalmente ao Ministe¿rio Pu¿blico Federal, à Controladoria-Geral da Unia¿o, aos Tribunais e ao Conselho Nacional de Justiça, bem como informe imediatamente a¿ autoridade responsável pela ordem de bloqueio ou transferência a respeito da origem das verbas e da impossibilidade de utilização dos recursos em finalidade diversa do objeto do convênio ou contrato de repasse, solicitando, conforme o caso, o imediato desbloqueio ou restituição dos recursos transferidos;
9.2. dar ciência ao Ministério da Saúde de que foi descumprido o limite de prorrogação do prazo estabelecido no art. 37, caput e §§ 2º e 3º, da Portaria Interministerial MP/MF/CGU 507/2011, atualmente regido pelo art. 24, §2º, da Portaria Interministerial MP/MF/CGU 424/2016, no âmbito do Contrato de Repasse 0374524-21/2011, Siconv 767886/2011, para "Construção da primeira etapa do Hospital Geral Pu¿blico de Gurupi com capacidade total de 200 leitos, no Município de Gurupi-TO";
9.3. dar ciência a¿ Secretaria de Estado da Saúde do Estado do Tocantins de que foi descumprido o art. 6º, inciso VII; art. 37, caput e §§ 2º e 3º; e 40, da Portaria Interministerial MP/MF/CGU 507/2011, c/c o item 2.1 do CR 0374524-21/2011, e alerta¿-la para que, na condição de contratada nos contratos de repasse firmados com a União, aprimore seus processos de trabalho de modo a cumprir o art. 7º, inciso VII, da Portaria Interministerial MP/MF/CGU 424/2016, notadamente no que concerne a¿ suficiência e detalhamento do projeto básico e da planilha orçamentária, bem assim ao cumprimento tempestivo do prazo estabelecido no art. 21 e 24, do mesmo normativo, sob pena de aplicação de multa e resolução do ajuste;
9.4. determinar à SecexSaúde que:
9.4.1. diligencie o Ministério da Saúde para que informe o andamento dos CRs 0374524 - 21/2011, Siconv 767886/2011, e CR 1003470-48/2012, Siconv 782147/2012, incluindo, ao menos, dados sobre a execução física e financeira desses contratos, eventuais aditamentos de prazo e de valor e andamento dos contratos deles decorrentes, firmados pelo Estado do Tocantins (vigentes e concluídos, eventuais aditamentos de prazo e de valor e avaliação das respectivas execuções físicas e financeiras) , para a execução da obra do Hospital Geral Público de Gurupi (HGG) , incluindo o Contrato 350/2013;
9.4.2. após avaliar a resposta à diligência, verifique a conveniência e oportunidade de dar continuidade à fiscalização da boa e regular aplicação dos recursos transferidos pelo Ministério da Saúde para a construção do Hospital Geral de Gurupi (HGG) ;
9.5. encaminhar cópia desta deliberação ao Ministério da Saúde; à Secretaria Estadual de Saúde - TO; à Superintendência Regional da Caixa Econômica Federal no Tocantins - SR/Caixa/TO e aos responsáveis.

Auditoria autuada em razão de atrasos e paralisações na obra de construção do Hospital Geral Público de Gurupi (HGG).

Secretaria Estadual de Saúde - TO.

3. Interessados/Responsáveis:
3.1. Interessados: Ministério da Saúde; Secretaria Estadual de Saúde - TO (25.053.117/0001-64); Superintendência Regional da Caixa Econômica Federal no Tocantins - SR/Caixa/TO (00.360.305/2636-28)
3.2. Responsáveis: Coceno Construtora Centro Norte Ltda. (38.146.510/0001-44); Fernanda Borges da Fonseca (XXX.728.057-XX); Fernanda Moura Medrado Santos (XXX.921.201-XX); Luiz Antonio da Silva Ferreira (XXX.826.648-XX); Marcelo Luís Gratao Castro (XXX.546.921-XX); Marcos Esner Musafir (XXX.415.577-XX); Samuel Braga Bonilha (XXX.837.131-XX); Superintendência Regional da Caixa Econômica Federal No Tocantins - SR/Caixa/TO (00.360.305/2636-28); Vanda Maria Gonçalves Paiva (XXX.042.239-XX).

13.1. Ministros presentes: José Mucio Monteiro (Presidente), Walton Alencar Rodrigues (Relator), Benjamin Zymler, Augusto Nardes, Raimundo Carreiro, Ana Arraes, Bruno Dantas e Vital do Rêgo.
13.2. Ministros-Substitutos presentes: Augusto Sherman Cavalcanti, Marcos Bemquerer Costa, André Luís de Carvalho e Weder de Oliveira.

WALTON ALENCAR RODRIGUES

Adoto, como relatório, a instrução, peça 147, cujas análises e proposta de encaminhamento contaram com a anuência do respectivo dirigente, peça 148.
Transcrevo a instrução a seguir, in verbis:
"1. INTRODUÇÃO
1.	Trata-se de auditoria de conformidade oriunda de proposta de fiscalização da Secretária de Controle Externo do TCU no Tocantins (SEC/TO) , em razão de atrasos e paralisações na obra de construção do Hospital Geral Público de Gurupi (HGG) , a qual foi autorizada mediante despacho do Ministro Augusto Nardes com o objetivo de fiscalizar a regularidade da execução dos Contratos de Repasse (CR) 0374524-21/2011 e 1003470-48/2012 firmados entre a União e o estado do Tocantins (peça 79, p. 2) .
2.	Consoante registrado no Siconv, os CRs perfaziam o valor original de R$ 44.619.883,04, sendo R$ 41 milhões a ser transferido pelo Ministério da Saúde (MS) e o restante a cargo do estado de Tocantins a título de contrapartida. Para a execução do ajuste, a Secretaria de Estado da Saúde de Tocantins (Sesau) celebrou contrato administrativo com a empresa Coceno Construtora Centro Norte Ltda. (Coceno) . Em razão da sistemática do CRs, os pagamentos deveriam ser aprovados pela Superintendência Regional da Caixa Econômica Federal no Tocantins (CEF/TO) (peça 79, p. 4) .
2. HISTÓRICO
3.	Para a execução das obras foi assinado, em 12/9/2013, "contrato administrativo de execução ou fornecimento" 350/2013 (Contrato 350/2013) com a empresa Coceno, tendo a ordem de serviço sido expedida em 30/9/2013 (peça 22, p. 19-23 e peça 41) .
4.	Após análise e aprovação da CEF/TO, o 1º Termo Aditivo, de 27/5/2014, determinou a supressão de R$ 1.658.473,68 no valor do primeiro CR, que passou a ser de R$ 27.854.655,03. O 2° Termo Aditivo, de 27/10/2015, prorrogou a vigência do ajuste por mais 315 dias, com início em 21/9/2015 e término em 31/7/2016. Em 7/6/2016, por intermédio do 3° Termo Aditivo, a Secretaria da Infraestrutura do Estado do Tocantins (Seinf) , passou a fazer parte do Contrato 350/2013 como interveniente. O 4° Termo Aditivo, de 27/7/2016, prorrogou sua vigência por mais 365 dias.
5.	A Coceno, mediante o ofício COC 048/2016/199, de 11/8/2016, informou a paralisação de serviços sob a justificativa de que aguardava reprogramação da planilha e do reajustamento das medições. Em 2/2/2017, o 5° Termo Aditivo prorrogou a vigência do contrato por mais 265 dias. O 6° Termo Aditivo, de 10/4/2017, estabeleceu acréscimo de R$ 1.322.512,23 ao valor contratado. 
6.	Em 2/6/2017, mediante o despacho da peça 3 do TC Processo 011.698/2017-9, o Ministro Augusto Nardes autorizou a fiscalização no HGP, cuja matriz de planejamento compunha-se das seguintes questões de auditoria:
I.	Quais as causas dos atrasos ou paralisações na construção do Hospital Geral Público de Gurupi/TO objeto dos contratos de repasse Siconv 767886/2011 e Siconv 782147/2012 e as providências adotadas para o saneamento do problema?
II.	A movimentação dos recursos dos contratos de repasse foi realizada conforme as regras legais?
7.	O relatório de fiscalização, datado de 22/9/2017, apontou achados relativos à:
I.	irregularidades diversas na documentação encaminhada para aprovação do projeto pela CEF/TO;
II.	inexecução dos cronogramas fi¿sico-financeiros pela Coceno;
III.	não apresentação do contrato de seguro e da garantia pela Coceno;
IV.	ausência de aplicação de multa à Coceno por parte dos gestores pelas irregularidades citadas nos itens anteriores.
8.	Após a declaração de impedimento feita pelo Ministro Augusto Nardes, o processo foi distribuído para o Ministro Walton Alencar que, em 8/3/2018, autorizou as oitivas e audiências propostas pela unidade técnica (peça 85) . As respostas recebidas foram juntadas ao processo e serão objeto do exame técnico a seguir.
3. ROL DE RESPONSÁVEIS
9.	Devidamente notificados, os responsáveis apresentaram razões de justificativas conforme listado no quadro-resumo abaixo:
	Quadro 1: Rol de responsáveis e peças dos ofícios, avisos de recebimento e justificativas apresentadas

	Item
	Responsável
	Cargo
	Período de gestão
	Ofício1
	AR
	Resposta

	1
	Luiz Antônio da Silva Ferreira
	Secretário
	26/5 a 25/11/14
	96
	115
	138

	2
	Samuel Braga Bonilha
		2/1/15 a 31/1/16
	98
	124
	139-142

	3
	Marcos Esner Musafir
		Desde 1/2/16
	99
	125
	118

	4
	Vanda Maria Gonçalves Paiva
		9/10/12 a 26/5/14
	97
	123
	132-133

	5
	Fernanda M. Medrado Santos
	Gestora
	1/5/14 a 22/2/16
	100
	138
	145

	6
	Fernanda Borges da Fonseca
	Fiscal
	5/2/13 a 1/6/15
	101
	130
	135

	7
	Marcelo Luís Gratao Castro
	Gestor e fiscal
	Desde 22/7/15
	102
	123
	134

	8
	Coceno C. Centro Norte Ltda.
	Contratada
	-
	103
	115
	131

	Fonte: TC Processo 007.146/2013-2
Nota 1: a numeração das colunas "Ofício", "AR" e "Resposta" representam as peças do processo.

4. EXAME TÉCNICO
10.	Considerando o volume relativamente alto de informações fornecidas e a similaridade de parte das informações e justificativas apresentadas pelos responsáveis elencados no Quadro 1, optou-se pela organização do exame técnico em quatro partes.
11.	Na primeira, considera-se as informações fornecidas pela Coceno. Na segunda, apresenta-se a análise das questões preliminares. Na terceira, expõe-se as análises das justificativas de mérito dependentes de circunstâncias objetivas, isto é, aproveitáveis a todos os responsáveis, que serão analisados em conjunto, conforme preceitua o art. 161 do RI/TCU. Por fim, na quarta, constam as análises das justificativas de mérito dependentes de circunstâncias subjetivas.
12.	Para evitar repetições desnecessárias, as alegações análogas serão identificadas pela expressão "e outros". Algumas justificativas serão analisadas tanto na terceira parte, porque também poderiam, se acatadas, aproveitar aos demais responsáveis, quanto na quarta parte, visto que é necessário o exame da culpabilidade do agente em relação ao fato tratado naquela justificativa.
4.1. Questões preliminares/prejudiciais/alegações gerais
4.1.1. Prescrição
13.	Nos termos do Memorando Circular 24/2016 da Segecex, de 20/6/2016, o Tribunal resolveu o incidente de uniformização de jurisprudência acerca da prescrição da pretensão punitiva (Acórdão 1441/2016-TCU-Plenário, sessão de 8/6/2016, TC Processo 030.926/2015-7) , firmando o entendimento de que, no âmbito dos processos de controle externo, a duração do prazo prescricional é de dez anos e inicia sua contagem na data do fato irregular.
14.	No voto do referido acórdão, o relator chama atenção para o fato de que, uma vez que prescrição é matéria de ordem pública, cabendo arguição de ofício pelo juiz, o TCU não pode se abster da obrigação de assim proceder, devendo, pois, examinar, ainda que sem provocação da parte, a incidência desta causa extintiva de punibilidade.
15.	Com base nessas considerações e no fato de o Contrato 350/2013 ter sido formalizado em 2013 e de as audiências dos responsáveis arrolados neste processo terem sido efetuadas em 2018, a pretensão punitiva do TCU referente às irregularidades apuradas pela equipe de auditoria na execução da obra do HGG permanece perfeitamente válida.
4.2. Informações fornecidas pela empresa contratada
16.	À empresa Coceno foi expedida oitiva para que se pronunciasse quanto às seguintes ocorrências (peça 103) :
I.	ausência de aplicação e cobrança pela Sesau das multas previstas na Cláusula Décima Oitava do Contrato 350/2013, em razão dos atrasos por descumprimento do cronograma fi¿sico-financeiro estabelecido nesse ajuste para construção da primeira etapa do HGP, conforme apurado pela auditoria realizada;
II.	ausência de apresentação do contrato de seguro contra riscos de engenharia e da prestação da garantia previstos nas Clausulas Sétima e Nona do Contrato 350/2013 para construção da primeira etapa do HGP, conforme apurado pela auditoria realizada.
4.2.1. Atrasos por descumprimento do cronograma fi¿sico-financeiro
Resumo das informações fornecidas
17.	A Coceno argumenta que não concorreu para os atrasos nos cronogramas estabelecidos no Contrato 350/2013, portanto as multas previstas nesse ajuste não deveriam ser aplicadas. O atraso sistemático nos pagamentos das medições parciais e o não pagamento dos reajustamentos, previstos em cláusula contratual, a teria impossibilitado de manter o ritmo necessário para atender ao cronograma fi¿sico-financeiro e, dessa forma, acarretando-lhe enormes prejuízos. (peça 131, p. 2-3) . Segundo a Coceno, a obra, até a data da expedição da resposta (10/4/2018) , continuava paralisada (peça 131, p. 3) .
18.	Para embasar esses argumentos, a empresa descreveu a cronologia dos acontecimentos a partir da assinatura do contrato em 12/9/2013 na qual listou diversos ofícios expedidos à Sesau que, dentre outros propósitos, solicitavam reajustamentos, regularização dos pagamentos atrasados e a reprogramação das planilhas orçamentárias, além de requerer a rescisão amigável do contrato (peça 131, p. 1-2) . Os ofícios listados também foram encaminhados em anexo (peça 131, p. 4-138) .
19.	Além do atraso nos pagamentos, acrescenta ainda a Coceno que, objetivando a melhoria técnica e funcional do projeto, adequações e inclusão de novos serviços foram propostos pela Sesau e encaminhados para análise e aprovação da CEF/TO (peça 131, p. 3) .
20.	No mesmo sentido foram as justificativas dos Srs. Marcos Musafir (peça 118, p. 1-3) , Fernanda Fonseca (peça 135, p. 4) e Marcelo Castro (peça 134, p. 2) .
Análise
21.	Das informações fornecidas, é possível constatar que o motivo apontado pela Coceno para os atrasos por descumprimento do cronograma fi¿sico-financeiro seriam os atrasos nos pagamentos das medições e reajustamentos e as alterações promovidas pela Administração nos projetos da obra do HGG.
22.	No tocante aos atrasos de pagamentos, há de se considerar que, nos contratos onerosos regidos pelo direito privado é permitido a qualquer dos contratantes suspender a execução de sua parte no contrato enquanto o outro não adimplir a sua própria. A isso se dá o nome de exceção do contrato não cumprido.
23.	A doutrina tradicional defendia a inoponibilidade dessa exceção contra a Administração, ou seja, não seria lícito ao particular interromper a execução da obra, mesmo que não recebesse os pagamentos devidos. A ele restava apenas a indenização pelos prejuízos suportados e a rescisão judicial do contrato por culpa da Administração. Invocava-se, para embasar essa prerrogativa, o princípio da continuidade dos serviços públicos.
24.	Essa posição extremamente rigorosa em prejuízo do particular restou prejudicada com a edição da Lei 8.666/1993, que passou a possibilitar a aplicação da exceção do contrato não cumprido pelo particular em algumas situações. Considerando os objetivos deste exame técnico, convém transcrever a redação do art. 78, inciso XV dessa lei:
XV - o atraso superior a 90 (noventa) dias dos pagamentos devidos pela Administração decorrentes de obras, serviços ou fornecimento, ou parcelas destes, já recebidos ou executados, salvo em caso de calamidade pública, grave perturbação da ordem interna ou guerra, assegurado ao contratado o direito de optar pela suspensão do cumprimento de suas obrigações até que seja normalizada a situação.
25.	Já no art. 79, a Lei 8.666/1993 elenca as hipóteses de rescisão contratual:
I - determinada por ato unilateral e escrito da Administração, nos casos enumerados nos incisos I a XII e XVII do artigo anterior;
II - amigável, por acordo entre as partes, reduzida a termo no processo da licitação, desde que haja conveniência para a Administração;
III - judicial, nos termos da legislação.
26.	Conforme se constata, mesmo na hipótese do inciso XV, ao particular cabe a faculdade de escolher, a seu critério, entre (a) suspender a execução do contrato ou (b) obter a rescisão judicial ou amigável do contrato. Se o contrato for rescindido por ausência de pagamentos superior a 90 dias, o particular terá direito a ser ressarcido dos prejuízos que houver sofrido, tendo ainda direito à devolução da garantia, aos pagamentos devidos pela execução do contrato até a data da rescisão e ao pagamento do custo de mobilização (art. 79, § 2º) .
27.	No tópico referente ao atraso nas obras, o relatório de auditoria registra que, cerca de sete meses antes da liberação dos recursos pela CEF/TO, a Sesau já havia assinado o contrato com a Coceno e esta dado início à execução da obra (peça 79, p. 8) . Isso por si só já demonstra elevada imprudência por parte da empresa e dos gestores da Sesau, que assumiram o risco da não liberação dos recursos ou mesmo da alteração dos valores liberados. Cumpre assinalar que a CEF/TO condicionou a manutenção do contrato à supressão de R$ 1.658.473,69, o que corresponde a mais de 5% em relação ao que fora pactuado no ajuste (peça 79, p. 8) .
28.	O relatório de auditoria contém quadro registrando, para cada medição, o número de dias transcorridos entre a apresentação da nota fiscal e crédito na conta da empresa contratada (peça 79, p. 9-11) . Das 23 medições, apenas na 5º medição os pagamentos foram feitos após 90 dias da apresentação da nota fiscal.
29.	Aqui cabe uma observação. O relatório de auditoria considerou como termo inicial do prazo dos 90 dias o término do prazo previsto em contrato para pagamento (30 dias) (peça 79, p. 17-18) . Não se considera que este seja o entendimento mais condizente com o comando da norma em análise. Da leitura do inciso XV supratranscrito, percebe-se que o referido prazo deve ser aferido em relação à efetiva prestação dos serviços, de cujo valor a Administração tem ciência apenas com a apresentação da nota fiscal pelo particular.
30.	Na resposta à oitiva do TCU, a Coceno anexou três ofícios que solicitavam a rescisão amigável do contrato (peça 131, p. 2, 13, 20 e 24) . Não há notícias de que essa solicitação tenha sido atendida. No caso específico da 5ª medição, com base no art. 78, XV, da Lei 8.666/1993, a empresa poderia ter optado pela suspensão do contrato até a regularização dos pagamentos. Contudo, dentre os ofícios por ela encaminhados não consta nenhum informando a Sesau de que essa providência seria tomada.
31.	Não tendo conseguido a rescisão amigável e tampouco adotado a suspensão contratual, restaria à Coceno a rescisão judicial, para a qual o art. 79 da Lei 8.666/1993 não estabelece requisitos. Assim, mesmo no caso de atrasos inferiores a 90 dias (e superiores ao prazo contratual de 30 dias para pagamento) , caso julgasse que tal fato inviabilizava a continuidade da obra, caberia à contratada ingressar na Justiça, o que ensejaria, inclusive, a adoção de medidas liminares de natureza antecipatória ou cautelar. No entanto, a Coceno não faz qualquer menção a ações judiciais.
32.	Em recente julgado (Acórdão 1443/2018-TCU-Segunda Câmara) , o relator, Ministro Augusto Nardes, em caso praticamente idêntico ao aqui tratado, dispôs nos seguintes termos:
Portanto, cumpriu o requisito de comunicação prévia à administração da suspensão e da rescisão contratual, previsto no art. 78, XV, da Lei de Licitações. Porém, como demonstrado nos quadros acima, não está comprovada nos autos, nem em julho, nem em novembro de 2012, a existência de nenhum pagamento em atraso de mais de 90 dias, conforme o critério determinado no contrato.
[...]
Em adição, mesmo que estivessem presentes os requisitos legais para a paralisação das obras pela empresa recorrente, de acordo com o art. 79, inciso III, da Lei 8.666/1993, abaixo transcrito, caber-lhe-ía requerer judicialmente tal rescisão e não somente pela via administrativa, como ocorreu no caso sob análise [grifos não constam do original].
33.	No tocante a alteração dos projetos da obra do HGG, o ex-secretário Marcos Musafir, nas suas justificativas, alegou a ausência de projetos do telhado do bloco ambulatório e do pronto socorro, central elétrica, estação de tratamento de esgoto, abrigo de resíduos sólidos de saúde, águas fluviais, além de diversas omissões ou falhas nos projetos existentes.
34.	A pergunta que não quer calar é: como a Coceno, diante da omissão de tantas informações de total relevância para a caracterização do objeto a ser contratado, conseguiu estimar com um mínimo de precisão o preço a ser proposto na licitação? Pior ainda, a empresa deu início à execução de uma obra tão mal planejada oito meses antes da liberação dos recursos pela CEF/TO. Trata-se de mais um fator que evidencia o nível de imprudência da Coceno e dos gestores públicos que firmaram o contrato e que sinaliza fortes irregularidades cometidas desde o processo licitatório. Este, todavia, não foi objeto da auditoria do TCU.
35.	Sobre o assunto aqui tratado, a Lei 8.666/1993, no art. 65, § 1º, estatui que o contratado fica obrigado a aceitar, nas mesmas condições contratuais, os acréscimos ou supressões que se fizerem nas obras, serviços ou compras, até 25% do valor inicial atualizado do contrato, e, no caso particular de reforma de edifício ou de equipamento, até o limite de 50% para os seus acréscimos.
36.	Não obstante a previsão legal, a legitimidade das alterações contratuais requer a superveniência de fatos que modificam o contexto da necessidade da Administração, não sendo voltadas à mera correção e revisão de projetos, motivadas por erros ou falhas de planejamento. Tais circunstâncias representam vícios de legalidade.
37.	O TCU já autorizou contratações diretas mesmo quando a situação de emergência decorre da falta de planejamento, da desídia administrativa ou da má gestão dos recursos públicos, contanto que, para efeito de responsabilização, seja feita a devida análise da conduta do agente público que não adotou tempestivamente as providências cabíveis (Acórdãos 3.521/TCU-2010-2ª Câmara, Relator Benjamim Zymler, e 46/2002-TCU-Plena¿rio, Relator Walton Alencar Rodrigues) .
38.	Embora esses julgados digam respeito à possibilidade de contratação direta, o mesmo entendimento neles esposado pode sem maiores esforços ser aplicado às hipóteses de alterações unilaterais do objeto contratado. A princípio, alterações unilaterais podem ocorrer em razão de fatos imprevisíveis que modificassem as necessidades da Administração e não de meras falhas no planejamento. Ainda que este tenha sido o caso, a obra do HGG precisaria ser finalizada, após realizadas as devidas alterações nos projetos, o que, contudo, não afastaria a responsabilização dos agentes, particulares ou gestores públicos, que deram ensejo à irregularidade.
39.	Diante dessas ponderações, consideram-se que os argumentos fornecidos pela Coceno carecem de fundamentos lógicos e jurídicos e que as justificativas apresentadas não merecem ser acolhidas.
4.2.2. Ausência de contrato de seguro e garantia de execução do contrato
Resumo das informações fornecidas
40.	Ainda conforme a Coceno, a ausência de apresentação do contrato de seguro contra riscos de engenharia e da prestação da garantia de execução do contrato, teria decorrido de "esquecimento", tanto por parte da Sesau quanto por parte dela.
41.	Com o propósito de suprir essa omissão, teria solicitado em 23/3/2018 que a corretora verificasse a possibilidade de retroagir os dois seguros para a data da ordem de serviço. Em resposta, a seguradora teria alegado a impossibilidade da retroação. Para emitir seguro com início a partir da vigência atual, seria necessária declaração de que não houve nenhum sinistro na obra até o momento (peça 131, p. 3) .
Análise
42.	A exigência de que os particulares contratados prestem garantias à Administração visando a assegurar o adequado adimplemento do contrato, ou, na hipótese de inexecução, facilitar o ressarcimento dos prejuízos sofridos pela Administração, constitui uma das características dos contratos administrativos, considerada, por alguns autores, uma cláusula exorbitante.
43.	O art. 56 da Lei 8.666/1993 preceitua que a critério da autoridade competente, em cada caso, e desde que prevista no instrumento convocatório, poderá ser exigida prestação de garantia nas contratações de obras, serviços e compras. O § 1º desse dispositivo faculta ao contratado optar por uma das seguintes modalidades de garantia:
I - caução em dinheiro ou em títulos da dívida pública;
II - seguro-garantia;
III - fiança bancária.
44.	Já o contrato firmado entre a Sesau e a Coceno contém cláusulas prevendo expressamente a exigência de contrato de seguro e garantia de execução do contrato (peça 79, p. 27) :
Cláusula SétimaDo Seguro contra riscos de engenharia
INCISO I - O Contratado devera¿ apresentar ao Contratante, no prazo máximo de 30 (trinta) dias corridos, contados da assinatura deste contrato, seguro contra riscos de engenharia com validade para todo o período de execução da obra, o qual devera¿ cobrir eventuais prejuízos de origem súbita e imprevista por qualquer causa, inclusive as avarias causadas por erros de projetos, desentulho e despesas extraordinárias.
[...]
Cláusula NonaDa Garantia de Execução do Contrato
INCISO I - O Contratado devera¿ apresentar a¿ Administração do Contratante, no prazo máximo de 30 (trinta) dias corridos, contados da data de assinatura do Contrato, comprovante de prestação de garantia correspondente ao percentual de 5% (cinco por cento) do valor total do contrato, podendo optar por caução em dinheiro ou títulos da dívida pública, seguro-garantia ou fiança bancária.
45.	O contrato original estipulava apenas para a primeira fase da obra o valor de R$ 29.513.128,71, o que exigiria da Coceno garantia de quase R$ 1,5 milhão, que poderia ser usada para ressarcir a Administração no caso de eventuais prejuízos causados pela empresa contratada (peça 79, p. 8) .
46.	É totalmente desarrazoado aceitar o argumento de garantia de tamanha materialidade não foi apresentada pela empresa e tampouco cobrada pelos gestores da Sesau por mero "esquecimento". Trata-se de flagrante violação a inúmeros princípios que norteiam a Administração Pública, dentre os quais, os da legalidade e da indisponibilidade do interesse público (art. 2º da Lei 9.784/1999) , aos quais qualquer gestor ou particular de diligência mediana teria se atentado.
47.	A obra em comento era executada no terceiro maior município do estado de Tocantins e seria de elevada relevância para a saúde pública e o bem-estar da população de toda a região. Firmar contrato envolvendo recursos tão vultuosos e não apresentar as garantias previstas em lei e no instrumento celebrado configura não apenas afronta direta aos princípios administrativos, mas igualmente à dignidade da população carente de serviços públicos de saúde. Sendo assim, os argumentos apresentados carecem de fundamentos lógicos e jurídicos.
4.3. Análise das justificativas dependentes de circunstâncias objetivas
4.3.1. A responsabilidade por apresentar o contrato de seguro era da empresa contratada
Justificativas da Sra. Vanda Paiva, na condição de Secretária Estadual de Saúde do Tocantins
48.	O Sra. Vanda Paiva argumenta que a cláusula contratual é clara ao dizer que caberia ao contratado, no prazo de 30 dias da assinatura do contrato, apresentar o contrato de seguro contra riscos de engenharia (peça 132, p. 2) .
Análise
49.	Conforme disposto no art. 9º, inciso II, da Lei 8.080/1990, é competência do secretário estadual de saúde a gestão do Sistema Único de Saúde (SUS) na esfera estadual. Conforme o entendimento adotado no Acórdão 6.230/2014-2ª Câmara, impõe-se a responsabilidade dos ex-secretários quanto tenha concorrido indiretamente para as irregularidades, desde que configurada atuação culposa in vigilando ou in eligendo.
50.	Se a empresa contratada não cumpriu alguma norma prevista no ajuste, cabia aos agentes públicos responsáveis adotar as medidas (como a aplicação de multas) autorizadas pelo contrato. É totalmente desarrazoado aceitar que o seguro e garantia de um contrato de tamanha materialidade para a construção de hospital na terceira maior cidade do estado tenham passado despercebidos pelos gestores da Sesau. Por isso, as justificativas aqui tratadas não merecem ser acolhidas.
4.3.2. Garantia exigida para a fase de habilitação
Justificativas do Sr. Luiz Ferreira, na condição de Secretário Estadual de Saúde do Tocantins
51.	O Sr. Luiz Ferreira argumenta que a Lei 8.666/1993, no art. 31, inciso III, exige as mesmas garantia na fase de habilitação da licitação e não na execução, o que foge da sua responsabilidade (peça 137, p. 3) .
Análise
52.	Embora o relatório de auditoria tenha apontado que a realização da licitação antes mesmo da liberação dos recursos por parte da CEF/TO, as irregularidades pelas quais o ora defendente recebeu audiência ocorreram durante a execução contratual. Sendo assim, a justificativa acima não merece ser acatada.
4.3.4. A responsabilidade é do gestor e do fiscal do contrato que assinam as medições e da comissão de fiscalização
Justificativas do Sr. Luiz Ferreira, na condição de Secretário Estadual de Saúde do Tocantins, e outros
53.	O Sr. Luiz Ferreira argumenta que a suposta ausência de providências contra a contratante não pode ser imputada ao requerente, pois, conforme a Cláusula Décima Primeira do Contrato 350/2013, era responsabilidade do gestor e fiscal do contrato (peça 137, p. 9) .
54.	Segundo ele, o TCU já teria firmado o entendimento de que, ao assinar os boletins de medição, ainda que não tenha a expertise necessária para tanto, assume o subscritor a responsabilidade em relação aos serviços medidos e por ele liquidados (Acórdão 5.902/2016-1ª Câmara) . Nesse sentido, reconhece que a responsabilidade e¿ do fiscal de contrato, o que se aplicaria ao caso (peça 137, p. 11) .
55.	O Sr. Luiz Ferreira também argumenta que a suposta omissão na execução do Contrato 350/2013 não pode ser-lhe imputado, sendo ato da comissão de fiscalização, conforme inciso VI da Cláusula Décima Primeira do contrato (peça 137, p. 12) .
56.	No mesmo sentido foram as defesas dos Srs. Samuel Bonilha (peça 139, p. 1-2) , Marcos Musafir (peça 118, p. 1) e Marcelo Castro (peça 134, p. 2) .
Análise
57.	A Lei 8.080/1990 dispõe que é competência do secretário estadual de saúde a gestão do Sistema Único de Saúde (SUS) na esfera estadual e o TCU já consagrou que esse gestor poder ser responsabilizado por culpa in vigilando ou in eligendo.
58.	Como bem observado no Acórdão 5.902/2016-1ª Câmara, a assinatura dos boletins de medição de fato pode atrair a responsabilidade sobre as irregularidades ali presentes. Isso, contudo, não tem o condão de limitar a responsabilidade aos subscritores, afastando aquelas de outros gestores do SUS que tenham atuado culposamente, notadamente quando se está a falar de obras de alta materialidade como a do HGG que deveriam receber mais atenção por parte dos responsáveis.
59.	Com base nisso, considera-se que as justificativas analisadas neste tópico não merecem ser acolhidas.
4.4. Análise das alegações dependentes das circunstâncias subjetivas
4.4.1. Justificativas da Sra. Vanda Paiva, na condição de Secretária Estadual de Saúde do Tocantins
60.	Em cumprimento ao despacho do ministro Walton Alencar (peça 85) , expediu-se audiência à Sra. Vanda Paiva, ex-secretária da Sesau no período de 9/10/2012 a 26/5/2014, em razão da ausência de cobrança da empresa contratada para que apresentasse o contrato de seguro e prestasse a garantia contratual bem assim pela ausência de aplicação da multa ante as ocorrências verificadas no processo de relatório da auditoria do TCU realizada no HGG (peça 97) .
61.	Em suas sucintas justificativas (quatro páginas) (peça 132) , a Sra. Vanda Paiva argumenta que:
I.	a cláusula contratual é clara ao dizer que caberia ao contratado, no prazo de 30 dias da assinatura do contrato, apresentar o contrato de seguro contra riscos de engenharia. Dispensa-se a cobrança por parte da ex-secretária pois se tratava de responsabilidade da empresa contratada (p. 2) ;
II.	não era possível a aplicação de multa por sua parte porque a execução do contrato quando já havia deixado o cargo (p. 3) .
Análise
62.	A Lei 8.080/1990 dispõe que é competência do secretário estadual de saúde a gestão do Sistema Único de Saúde (SUS) na esfera estadual e o TCU já consagrou que esse gestor poder ser responsabilizado por culpa in vigilando e in eligendo.
63.	A própria defendente, que assinou o Contrato 350/2013 e o 1º Termo Aditivo desse instrumento (peça 41, p. 26 e 9) , registra em suas justificativas que caberia ao contratado, no prazo de 30 dias da assinatura do contrato em 12/9/2013, apresentar o contrato de seguro (peça 79, p. 50) .
64.	Segundo o relatório de auditoria, a Sra. Vanda Paiva teria permanecido no cargo oito meses após o término do prazo da contratada para apresentar o seguro e a garantia (peça 79, p. 50) . Sendo assim, dispôs de tempo suficiente para adotar medidas repressivas contra a Coceno, sobretudo aquelas que poderiam ser praticadas sem a intervenção do Poder Judiciário ou custos adicionais para a Administração como é o caso da aplicação das multas.
65.	É totalmente desarrazoado aceitar que o seguro e garantia de um contrato de tamanha materialidade, para a construção de hospital na terceira maior cidade do estado, tenham passado despercebidos pelos gestores da Sesau.
66.	A propósito, outra falha ainda mais prejudicial se relaciona à gestão da Sra. Vanda Paiva. A análise do tópico 4.1.1 apontou que o Contrato 350/2013 foi assinado a despeito da ausência de uma série de projetos necessários à regular execução da obra do HGG. A audiência expedida a essa gestora, todavia, não mencionou essa irregularidade, de tal maneira que não lhe foi oportunizado o contraditório. Considerando a fase atual do processo e em homenagem à economia processual, reputa-se oportuno dispensar a expedição de nova audiência a essa gestora.
67.	Quanto à ausência de aplicação de multa por conta dos atrasos na execução físico-financeira do contrato, o argumento esposado pela Sra. Vanda Paiva merece acolhimento, uma vez que a ex-secretária não pode ser responsabilizada pela omissão da Sesau em adotar providências para corrigir irregularidades ocorridas quando já não era a gestora do SUS no estado de Tocantins.
68.	Diante dessas considerações, propõe-se acolher parcialmente as razões de justificativa da Sra. Vanda Paiva e aplicar-lhe a multa em razão da ausência de providências para forçar a empresa contratada mediante o Contrato 350/2013 a apresentar o seguro contra riscos de engenharia e a garantia de execução do contrato.
Dispositivos violados
69.	Lei 8.080/1990, art. 9º, inciso III, Lei 8.666/1993, art. 56, Cláusulas Sétima e Nona do Contrato 350/2013 e Lei 9.784/1999, art. 2º.
Conduta
70.	A responsável assinou o Contrato 350/2013 e não adotou providências para forçar a empresa contratada a apresentar o seguro e a garantia contratuais.
Nexo causal
71.	Com a sua conduta, a responsável possibilitou a execução do contrato não amparada pelo seguro e garantia contratuais, aumentado o risco de prejuízos à Administração e à população do estado do Tocantins.
Culpabilidade
72.	Era exigível conduta diversa, pois, na função de gestora de maior nível hierárquico da Sesau e assinante do Contrato 350/2013, a responsável tinha (ou estava em condições de ter) conhecimento da legislação correlata e das normas contratuais referentes ao seguro e à garantia.
4.4.2. Justificativas do Sr. Luiz Ferreira, na condição de Secretário Estadual de Saúde do Tocantins
73.	Em cumprimento ao despacho do ministro Walton Alencar (peça 85) , expediu-se audiência ao Sr. Luiz Ferreira, ex-secretário da Sesau no período de 26/5/2014 a 25/11/2014, em razão da ausência de cobrança da empresa contratada para que apresentasse o contrato de seguro e prestasse a garantia contratual bem assim pela ausência de aplicação da multa ante as ocorrências verificadas no processo de relatório da auditoria do TCU realizada no HGG (peça 96) .
74.	Em suas justificativas (peça 137) , o Sr. Luiz Ferreira argumenta que:
I.	o defendente encontrou o sistema hospitalar e a saúde do estado em situação caótica, à beira do colapso, fato este público e notório em toda a imprensa local. Tais fatos não podem ser imputados ao requerente (p. 8-9) ;
II.	para pelo menos ter ciência de tais fatos e assim tomar providencias deveria ter havido comunicação pelos fiscais de obra e contrato, o que não existe nos autos tal prova (p. 8) .
III.	o contrato foi firmado pela gestora antecedente e a exigência de contrato de seguro e garantia se faz quando da assinatura do contrato (p. 3) ;
IV.	a responsabilidade no sistema jurídico pátrio é subjetiva e o TCU já decidiu nesse sentido (TC Processo 008.371/2005-6, Acórdão 2.067/2011-Plenário) (p. 4-8) .
Análise
75.	O fato de que a situação da saúde do estado estava caótica representa mais um forte motivo para que os gestores da Sesau identificassem e priorizassem a resolução dos maiores entraves operacionais, financeiros e administrativos da saúde pública no estado para resolver a situação.
76.	O Contrato 350/2013 estipulava apenas para a primeira fase da obra do HGG o valor de R$ 29.513.128,71. Se esse montante já é bastante expressivo para estados populosos como São Paulo e Minas Gerais, mais ainda para um estado como o Tocantins com apenas 1,38 milhões de habitantes (https://cidades.ibge.gov.br/brasil/to/panorama) .
77.	Os autos contêm diversos documentos com informações sobre a obra do HGG destinado ao então secretário Luiz Ferreira (peça 42, p. 14, 18, 22, 45, e peça 43, p. 13, 20, 21, 48) . Muitos desses documentos contêm assinaturas desse gestor, dentre os quais se destacam relatórios de aprovação que apontam mais R$ 3 milhões de saldo a pagar à empresa contratada (peça 42, p. 14 e 45, e peça 43, p. 13 e 48) .
78.	Ora, se, consoante o defendente, os fiscais do contrato são responsáveis porque assinaram os boletins de medição (vide parágrafos 53 a 55) , ele próprio também deve ser responsabilizado por ter assinado os relatórios de aprovação. Assinando relatório de aprovação de R$ 3 milhões antes de assegurar-se da devida execução de uma das principais obras para a saúde do estado, o Sr. Luiz Ferreira agiu de forma flagrantemente imprudente e sem o devido zelo pela coisa pública.
79.	Com efeito, o Contrato 350/2013 não foi assinado pelo Sr. Luiz Ferreira. Não obstante, a regular fiscalização do contrato, que também era de sua responsabilidade, poderia ter identificado a ausência de apresentação do contrato de seguro e da garantia de execução do contratual, lembrando que o valor desta alcançava R$ 1,5 milhão, que poderia ser usada para ressarcir a Administração no caso de eventuais prejuízos causados pela empresa contratada.
80.	A responsabilidade perante o TCU é de fato subjetiva, o que exige não apenas presença da conduta (comissiva ou omissiva) , resultado e nexo causal, como também do elemento subjetivo. Considera-se que era exigível conduta diversa, pois, na função de gestor de maior nível hierárquico da Sesau e assinante de inúmeros relatórios de aprovação, o Sr. Luiz Ferreira tinha (ou estava em condições de ter) conhecimento as normas contratuais e das irregularidades na execução físico-financeira do Contrato 350/2013. Assim, sua conduta ostenta sim natureza culposa por conta da imprudência do gestor.
81.	Diante dessas considerações, propõe-se rejeitar as razões de justificativa do Sr. Luiz Ferreira e aplicar-lhe a multa em razão da ausência de providências para forçar a empresa contratada mediante o Contrato 350/2013 a apresentar o seguro e a garantia contratuais bem como pela ausência de aplicação da multa a despeito dos recorrentes atrasos na execução física da obra do HGG.
Dispositivos violados
82.	Lei 8.080/1990, art. 9º, inciso III, Lei 8.666/1993, art. 56, Cláusulas Sétima e Nona do Contrato 350/2013 e Lei 9.784/1999, art. 2º, Aco¿rda¿o 5.902/2016-1ª Ca¿mara e Acórdão 2.067/2011-Plenário.
Conduta
83.	O responsável não adotou providências para forçar a empresa contratada a apresentar o seguro e a garantia contratuais, autorizou a liberação de mais de R$ 3 milhões sem se certificar da devida execução físico-financeira do contrato e tampouco aplicou as multas previstas no contrato.
Nexo causal
84.	O responsável possibilitou a execução do contrato sem o seguro e a garantia contratuais e com recorrentes atrasos, aumentado o risco de prejuízos à Administração e à população do estado do Tocantins.
Culpabilidade
85.	Era exigível conduta diversa, pois, na função de gestor de maior nível hierárquico da Sesau e assinante de relatórios de aprovação de mais de R$ 3 milhões, o responsável tinha (ou estava em condições de ter) conhecimento as normas contratuais e das irregularidades na execução física do Contrato 350/2013.
4.4.3. Justificativas do Sr. Samuel Bonilhas, na condição de Secretário Estadual de Saúde do Tocantins
86.	Em cumprimento ao despacho do ministro Walton Alencar (peça 85) , expediu-se audiência ao Sr. Samuel Bonilha, ex-secretário da Sesau no período de 2/1/2015 a 31/1/2016, em razão da ausência de cobrança da empresa contratada para que apresentasse o contrato de seguro e prestasse a garantia contratual bem assim pela ausência de aplicação da multa ante as ocorrências verificadas no processo de relatório da auditoria do TCU realizada no HGG (peça 98) .
87.	Em suas justificativas, o Sr. Samuel Bonilha argumenta que durante o período em que o peticionante esteve à frente da Sesau, apesar do ritmo de evolução da obra não ser o previsto, a obra nunca esteve paralisada, o que veio a ocorrer somente após o peticionante já¿ ter deixado a gestão da pasta, em 1º/8/2016 (peça 139, p. 2) .
Análise
88.	De antemão, é importante observar que o defendente não apresentou justificativas sobre a ausência de cobrança da empresa contratada para apresentar o seguro e garantia contratuais. Ademais, reconhece a ocorrência de atrasos na execução da obra.
89.	Aqui também valem os comentários sobre a elevada materialidade da obra expostos no parágrafo 76. As análises dos parágrafos 21 a 32 demonstram claramente a ilegalidade perpetrada pela Coceno ao atrasar a execução física do Contrato 350/2013 sob o argumento de que a Administração não efetuava os pagamentos no prazo contratual.
90.	O relatório de auditoria ilustra, de modo amplo e detalhado, a desproporcionalidade entre a execução realizadas e a programada ao longo de todo o período considerado, o que abrange todo o exercício de 2015, quando o Sr. Samuel Bonilha era o titular da Sesau (peça 79, p. 11-14) . Vale citar os meses de abril e novembro de 2015, quando os índices de execução deveriam ter sido, respectivamente, 3,92% e 3,09%, e foram 1,98% e 1,71% (peça, 79, p. 12-13) .
91.	Os autos contêm diversos documentos com informações sobre a obra do HGG destinado ao então secretário Samuel Bonilha (Peça 44, p. 33, 64, 65, 66, peça 45, p. 37, 38, 51, 53) . Muitos desses documentos contêm assinaturas desse gestor, dentre os quais se destacam relatórios de aprovação que apontam mais R$ 2,4 milhões de saldo a pagar à empresa contratada (peça 44, p. 35, 41 e 44, peça 45, p. 14, 42 e 69) .
92.	Diante dessas considerações, propõe-se rejeitar as razões de justificativa do Sr. Samuel Bonilha e aplicar-lhe a multa em razão da ausência de providências para forçar a empresa contratada mediante o Contrato 350/2013 a apresentar o seguro e a garantia contratuais bem como pela ausência de aplicação da multa a despeito dos recorrentes atrasos na execução física da obra do HGG.
Dispositivos violados
93.	Lei 8.080/1990, art. 9º, inciso III, Lei 8.666/1993, art. 56, Cláusulas Sétima e Nona do Contrato 350/2013 e Lei 9.784/1999, art. 2º, Aco¿rda¿o 5.902/2016-1ª Ca¿mara e Acórdão 2.067/2011-Plenário.
Conduta
94.	O responsável não adotou providências para forçar a empresa contratada a apresentar o seguro e a garantia contratuais, autorizou a liberação de mais de R$ 2,4 milhões sem se certificar da devida execução físico-financeira do contrato e tampouco aplicou as multas previstas nesse instrumento.
Nexo causal
95.	O responsável possibilitou a execução do contrato sem o seguro e a garantia contratuais e com recorrentes atrasos, aumentado o risco de prejuízos à Administração e à população do estado do Tocantins.
Culpabilidade
96.	Era exigível conduta diversa, pois, na função de gestor de maior nível hierárquico da Sesau e assinante de relatórios de aprovação de mais de R$ 2,4 milhões, o responsável tinha (ou estava em condições de ter) conhecimento das normas contratuais e das irregularidades na execução físico-financeira do Contrato 350/2013.
4.4.4. Justificativas do Sr. Marcos Musafir, na condição de Secretário Estadual de Saúde do Tocantins
97.	Em cumprimento ao despacho do ministro Walton Alencar (peça 85) , expediu-se audiência ao Sr. Marcos Musafir, secretário da Sesau a partir de 1/2/2016, em razão da ausência de cobrança da empresa contratada para que apresentasse o contrato de seguro e prestasse a garantia contratual bem assim pela ausência de aplicação da multa ante as ocorrências verificadas no processo de relatório da auditoria do TCU realizada no HGG (peça 99) .
98.	Em suas justificativas, o Sr. Marcos Musafir argumenta que (peça 118) :
I.	os fiscais [do contrato] foram responsáveis pelos relatórios de aprovação de medição, alguns encaminhados em anexo (p. 1) ;
II.	a falta de diversos projetos como os da central elétrica e da estação de tratamento de esgoto impossibilitaram os avanços das obras (p. 1-2) ;
III.	apesar de serem informadas sobre as inconsistências [ausência de diversos projetos como os da central elétrica e da estação de tratamento de esgoto] e insistentes pedidos, a gestora e a fiscal do contrato (esta segunda também autora do projeto arquitetônico) , nada fizeram para corrigir os projetos (p. 2) ;
IV.	identificadas as inconsistências, o fiscal e a Seinfra iniciaram a reprogramação da construção da primeira etapa do HGG, estes fatos podem ser comprovados através dos Ofícios 1.321/2017 Gigov/PM/SRTocantins em anexo, no qual a CEF/TO aponta diversas pendências a serem resolvidas de modo a permitir o desbloqueio dos recursos (p. 3) ;
V.	embora identificada no relatório de 27/3/2017, até a presente data [28/3/2018] a empresa ainda não havia sido notificada formalmente da ausência do seguro contra riscos de engenharia (p. 3) ;
99.	Para embasar os argumentos expostos acima, o Sr. Marcos Musafir encaminhou diversos documentos tais como ofícios expedidos pela Coceno à Sesau, comprovantes de pagamento, relatórios de aprovação, registros de responsabilidade técnica e ofícios expedidos ao secretário de infraestrutura (peça 118, p. 4-67) .
Análise
100.	A responsabilidade dos gestores da Sesau por atuação culposa in vigilando ou in elegendo já foi analisada no tópico 4.3.1. Os relatórios de aprovação das medições encaminhados pelo Sr. Marcos Musafir contêm o seu nome e perfazem cerca de R$ 920 mil (peça 118, p. 28, 29, 31, 32, 33) . Os documentos não estão assinados fisicamente, mas, como foram encaminhados pelo próprio defendente, considera-se que os respectivos valores foram por ele aprovados. Vale enfatizar que os referidos relatórios são apenas os que foram encaminhados pela defesa.
101.	No tocante à falta e falha dos projetos, assunto já abordado nos parágrafos 33 a 39, e da inércia da gestora e fiscal do contrato em proceder às correções necessárias, o defendente limita-se a afirmar que foram realizadas reprogramações do cronograma físico-financeiro da obra. Quanto à ausência do seguro, objeto do tópico 4.1.2, registra apenas que a empresa não foi dele notificada até o momento.
102.	Consoante visto no parágrafo 37, o TCU já autorizou contratações diretas mesmo quando a situação de emergência decorre da falta de planejamento, da desídia administrativa ou da ma¿ gestão dos recursos públicos, contanto que, para efeito de responsabilização, seja feita a devida análise da conduta do agente público que não adotou tempestivamente as providências cabíveis, raciocínio perfeitamente aplicáveis às hipóteses de alteração unilateral do contrato.
103.	Valendo disso, e considerando um instrumento de tamanha materialidade como o Contrato 350/2013, era de se esperar que qualquer gestor de diligência mediana, antes de aprovar medições de (no mínimo) R$ 920 mil, adotasse providências para responsabilizar os agentes públicos que deram causa às falhas no planejamento e, por via de consequência, na execução de uma obra de tão elevada relevância para a saúde pública do estado do Tocantins.
104.	Ora, a gestora e a fiscal do contrato, a despeito das insistências, nada fizeram para corrigir os projetos e, ao que indicam as justificativas ora em análise, nada foi feito por parte do ex-secretário para responsabilizá-las. O relatório de auditoria do TCU data de 22/9/2017, do que se subentende que, de 1/2/2016 até pelo menos aquela data (cerca de um ano) , o Sr. Marcos Musafir não adotou medidas concretas para responsabilizar os agentes públicos envolvidos e penalizar a empresa pelas falhas na execução do Contrato 350/2013.
105.	Diante dessas considerações, propõe-se rejeitar as razões de justificativa do Sr. Marcos Musafir e aplicar-lhe a multa em razão da ausência de providências para forçar a empresa contratada mediante o Contrato 350/2013 a apresentar o seguro e a garantia contratuais bem como pela ausência de aplicação da multa a despeito dos recorrentes atrasos na execução física da obra do HGG.
Dispositivos violados
106.	Lei 8.080/1990, art. 9º, inciso III, Lei 8.666/1993, art. 56, Cláusulas Sétima e Nona do Contrato 350/2013 e Lei 9.784/1999, art. 2º, Aco¿rda¿o 5.902/2016-1ª Ca¿mara e Acórdão 2.067/2011-Plenário.
Conduta
107.	O responsável não adotou providências para forçar a empresa contratada a apresentar o seguro e a garantia contratuais, autorizou a liberação de no mínimo R$ 920 mil sem se certificar da devida execução físico-financeira do contrato e tampouco aplicou as multas previstas nesse instrumento.
Nexo causal
108.	O responsável possibilitou a execução do contrato sem o seguro e a garantia contratuais e com recorrentes atrasos, aumentado o risco de prejuízos à Administração e à população do estado do Tocantins.
Culpabilidade
109.	Era exigível conduta diversa, pois, na função de gestor de maior nível hierárquico da Sesau e assinante de relatórios de aprovação de mais de R$ 920 mil, o responsável tinha (ou estava em condições de ter) conhecimento das normas contratuais e das irregularidades na execução físico-financeira do Contrato 350/2013.
4.4.5. Justificativas da Sr. Fernanda Fonsenca, na condição de gestora do contrato
110.	Em cumprimento ao despacho do ministro Walton Alencar (peça 85) , expediu-se audiência à Sra. Fernanda Fonseca, fiscal do contrato entre 5/12/2013 a 1º/5/2015, em razão da ausência de providências, como a aplicação de multas, tendentes a eliminar ou reprimir atrasos por descumprimento do cronograma fi¿sico-financeiro por parte da empresa contratada (peça 101) .
111.	Em suas justificativas, a Sra. Fernanda Fonseca argumenta que (peça 135) :
a.	o primeiro pagamento ocorreu com quase nove meses de atraso e as sucessivas medições continuaram a apresentar atrasos. Ainda assim, a construtora manteve a obra em andamento (p. 4) ;
b.	os reajustes, embora atestados por mim enquanto fiscal da obra, não foram pagos (p. 4) ;
c.	como os atrasos na obra não foram causados pela contratada, não se justifica a aplicação de multas (p. 5) .
112.	A Sra. Fernanda Fonseca relatou diversos fatos que teriam ocorrido após a sua saída da Sesau que, porém, não se relacionam ao objeto da audiência expedida, porquanto limitado ao período em que atuou como fiscal do contrato. Em anexo às justificativas, encaminhou plantas estruturais e imagens simulando o prédio do HGG após o término da obra (peça 135, p. 6-17) .
Análise
113.	A Sra. Fernanda Fonseca assumiu a função de fiscal do Contrato 350/2013 cerca de dois meses após a assinatura desse instrumento, de tal maneira que lhe era exigível identificar a ausência de apresentação do seguro e garantia por parte da Coceno. A audiência expedida, todavia, não mencionou essa irregularidade, de tal maneira que não lhe foi oportunizado o contraditório sobre esse aspecto específico. Considerando a fase atual do processo e em homenagem à economia processual, reputa-se oportuno dispensar a expedição de nova audiência à Sra. Fernanda Fonseca.
114.	A questão dos atrasos dos pagamentos já foi amplamente analisada no tópico 4.2.1, no qual todos os argumentos expostos pela Coceno e os responsáveis foram amplamente analisados e motivadamente rejeitados. Isso porque tanto a Lei 8.666/1993 quanto a jurisprudência do TCU convergem no sentido de que a suspensão unilateral do contrato por parte da empresa contratada só pode ocorrer em razão de atraso superior a 90 dias nos pagamentos e a rescisão tão somente por meio de acordo com a Administração ou autorização judicial.
115.	A Sra. Fernanda Fonseca atuou como fiscal por cerca de um ano e meio após o início da execução contratual. O relatório de auditoria ilustra, de modo amplo e detalhado, a desproporcionalidade entre a execução realizada e a programada ao longo de todo o período considerado, o que abrange todo o exercício de 2014 e o primeiro semestre de 2015, quando a ora defendente exerceu a referida função (peça 79, p. 11-14) . Vale citar os meses de junho e dezembro de 2014, quando os índices de execução deveriam ter sido, respectivamente, 4,09% e 4,31%, e foram 0,31% e 1,29% (peça, 79, p. 12) .
116.	Os autos contêm diversos relatórios de aprovação, assinados pela Sra. Fernanda Fonseca, que apontam mais R$ 6,1 milhões de saldo a pagar à empresa contratada (peça 42, p. 14, 45, peça 43, p. 13, 48, peça 44, p. 15, 35, 41, 54, peça 45, p. 14, 42 e 69) .
117.	Diante dessas considerações, propõe-se rejeitar as razões de justificativa da Sra. Fernanda Fonseca e aplicar-lhe a multa em razão da ausência de providências, como a aplicação de multas, tendentes a eliminar ou reprimir atrasos por descumprimento do cronograma fi¿sico-financeiro por parte da empresa contratada.
Dispositivos violados
118.	Lei 8.666/1993, art. 67, e Cláusula Décima Primeira do Contrato 350/2013 (peça 41, p. 13-15) .
Conduta
119.	A responsável atestou a liberação de R$ 6,1 milhões sem se certificar da devida execução físico-financeira do contrato e tampouco aplicou as multas previstas nesse instrumento.
Nexo causal
120.	A responsável possibilitou a execução do contrato com recorrentes atrasos, aumentado o risco de prejuízos à Administração e à população do estado do Tocantins.
Culpabilidade
121.	Era exigível conduta diversa, pois, na função de fiscal do contrato e assinante de relatórios de aprovação de R$ 6,1 milhões, a responsável tinha (ou estava em condições de ter) conhecimento das normas contratuais e das irregularidades na execução físico-financeira do Contrato 350/2013.
4.4.6. Justificativas da Sr. Fernanda Santos, na condição de fiscal do contrato
122.	Em cumprimento ao despacho do ministro Walton Alencar (peça 85) , expediu-se audiência à Sra. Fernanda Santos, gestora do contrato entre 1º/5/2014 a 29/2/2016, em razão da ausência de providências como a aplicação de multa tendentes a eliminar ou reprimir atrasos por descumprimento do cronograma fi¿sico-financeiro por parte da empresa contratada (peça 113) .
123.	Em suas breves justificativas (duas páginas) , a Sra. Fernanda Santos argumenta que (peça 145) :
a.	apesar de várias reuniões entre a contratada e a Sesau, o atraso nos pagamentos continuaram, o que resultou na pactuação de um termo de compromisso entre a Sesau, a Sefaz e a Contratada, encaminhado em anexo (p. 2) ;
b.	a deficiência em alguns projetos executivos também comprometeu o andamento da execução da obra (p. 3) ;
c.	outro empecilho para a execução da obra foi a identificação de rede elétrica de alta tensão que passava no terreno do HGG, que só pôde ser removida pela empresa Energiza (p. 6) .
124.	Em anexo, a defendente enviou, além do referido termo de compromisso, ofício do então secretário da Sesau solicitando à Seinfra a revisão do projeto elétrico da obra (peça 135, p. 6-17) .
Análise
125.	A Sra. Fernanda Santos exerceu a função de gestora do Contrato 350/2013 por quase dois anos, de tal maneira que sua situação se assemelha bastante àquela da responsável a que se refere o tópico anterior. A audiência expedida não mencionou a ausência de apresentação do contrato de seguro e da garantia por parte da Coceno. Não obstante, nesta fase do processo, reputa-se oportuno dispensar a expedição de nova audiência à defendente.
126.	A questão dos atrasos dos pagamentos e da deficiência de alguns projetos já foi amplamente analisada no tópico 4.2.1 deste exame técnico. O termo de compromisso entre a Coceno e a Sesau foi firmado em 27/8/2015 (peça 145, p. 6) , saliente-se, quase um ano e meio após a primeira medição em 30/4/2014 (peça 79, p. 9) , período em perduraram os atrasos na execução da obra.
127.	O relatório de auditoria ilustra, de modo amplo e detalhado, a desproporcionalidade entre a execução realizada e a programada ao longo de todo o período considerado, o que abrange desde o segundo semestre de 2014 até o primeiro semestre de 2016, quando a ora defendente exerceu a função de gestora do contrato. Vale citar os meses de junho e dezembro de 2014, quando os índices de execução deveriam ter sido, respectivamente, 4,09% e 4,31%, e foram 0,31% e 1,29% (peça, 79, p. 11-14) .
128.	Os autos contêm diversos relatórios de aprovação, assinados pela Sra. Fernanda Santos, que apontam mais R$ 6,1 milhões de saldo a pagar à empresa contratada (peça 42, p. 14 e 45, peça 43, p. 13 e 48, peça 44, p. 15, 35, 41 e 54, peça 45, p. 14, 42 e 69) .
129.	Diante dessas considerações, propõe-se rejeitar as razões de justificativa da Sra. Fernanda Santos e aplicar-lhe a multa em razão da ausência de providências, como a aplicação de multas, tendentes a eliminar ou reprimir atrasos por descumprimento do cronograma fi¿sico-financeiro por parte da empresa contratada.
Dispositivos violados
130.	Lei 8.666/1993, art. 67, e Cláusula Décima Primeira do Contrato 350/2013 (peça 41, p. 13-15) .
Conduta
131.	A responsável atestou a liberação de R$ 6,1 milhões sem se certificar da devida execução físico-financeira do contrato e tampouco aplicou as multas previstas nesse instrumento.
Nexo causal
132.	A responsável possibilitou a execução do contrato com recorrentes atrasos, aumentado o risco de prejuízos à Administração e à população do estado do Tocantins.
Culpabilidade
133.	Era exigível conduta diversa, pois, na função de gestora do contrato e assinante de relatórios de aprovação de R$ 6,1 milhões, a responsável tinha (ou estava em condições de ter) conhecimento das normas contratuais e das irregularidades na execução físico-financeira do Contrato 350/2013.
4.4.7. Justificativas do Sr. Marcelo Castro, na condição de gestor e fiscal do contrato
134.	Em cumprimento ao despacho do ministro Walton Alencar (peça 85) , expediu-se audiência ao Sr. Marcelo Castro, gestor e fiscal do contrato desde 22/7/2015, em razão da ausência de providências como a aplicação de multa tendentes a eliminar ou reprimir atrasos por descumprimento do cronograma fi¿sico-financeiro por parte da empresa contratada (peça 102) .
135.	Em suas sucintas justificativas (uma página) , o Sr. Marcelo Castro reitera os argumentos apresentados por meio do Ofício 3.705/2018-SES-GABSEC, protocolado no TCU 28/3/2018, e acrescenta que, no período em que atuou como fiscal do contrato, foi responsável apenas pelas 15ª à 24ª medições. Em anexo, encaminha portaria de designação e relatórios de aprovação assinados por outro fiscal após a 24ª mediação (peça 134, p. 1-6) .
Análise
136.	O Sr. Marcelo Castro exerceu a função de fiscal do Contrato 350/2013 por oito meses (julho/2015 a fevereiro/2016) e durante cinco meses (março/2016 a julho de 2016) acumulou essa função com a de gestor do contrato (peça 79, p. 38) , de tal maneira que sua situação se assemelha bastante àquela da responsável a que se refere o tópico 4.4.5.
137.	A audiência expedida não mencionou a ausência de apresentação do contrato de seguro e da garantia por parte da Coceno. Não obstante, nesta fase do processo, reputa-se oportuno dispensar a expedição de nova audiência ao defendente.
138.	O Ofício 3.705/2018-SES-GABSEC, citado pelo ora defendente, contém as justificativas do ex-secretário Marcos Musafir (peça 118) em resposta à audiência a ele encaminhada pelo TCU (peça 99) , justificativas estas amplamente analisadas e motivadamente rejeitadas nos tópicos 4.3.4 e 4.4.3, não aproveitando, por isso, à defesa do Sr. Marcelo Castro.
139.	O relatório de auditoria ilustra, de modo amplo e detalhado, a desproporcionalidade entre a execução realizada e a programada ao longo de todo o período considerado, o que abrange desde o segundo semestre de 2015 até o primeiro semestre de 2016, quando o Sr. Marcelo Castro exerceu a funções de fiscal e gestor do contrato. Vale citar os meses de janeiro e junho de 2016, quando os índices de execução deveriam ter sido, respectivamente, 5,65% e 6,58%, e foram 1,09% e 0,38% (peça, 79, p. 12-13) .
140.	O próprio defendente postula que foi responsável pelas 15ª à 24ª medições, o que corresponde a mais de R$ 4,8 milhões (peça 79, p. 12-13) . Os autos contêm despachos e relatórios de aprovação, assinados pelo Sr. Marcelo Castro, que apontam altas quantias a pagar à empresa contratada (peça 46, p. 70, peça 47, p. 15, peça 48, p. 2 e 28, peça 49, p. 40, peça 50, p. 12 e 49) .
141.	Diante dessas considerações, propõe-se rejeitar as razões de justificativa da Sr. Marcelo Castro e aplicar-lhe a multa em razão da ausência de providências, como a aplicação de multas, tendentes a eliminar ou reprimir atrasos por descumprimento do cronograma fi¿sico-financeiro por parte da empresa contratada.
Dispositivos violados
142.	Lei 8.666/1993, art. 67, e Cláusula Décima Primeira do Contrato 350/2013 (peça 41, p. 13-15) .
Conduta
143.	O responsável atestou a liberação de R$ 4,8 milhões sem se certificar da devida execução físico-financeira do contrato e tampouco aplicou as multas previstas nesse instrumento.
Nexo causal
144.	O responsável possibilitou a execução do contrato com recorrentes atrasos, aumentado o risco de prejuízos à Administração e à população do estado do Tocantins.
Culpabilidade
145.	Era exigível conduta diversa, pois, na função de gestora do contrato e assinante de relatórios de aprovação de R$ 4,8 milhões, a responsável tinha (ou estava em condições de ter) conhecimento das normas contratuais e das irregularidades na execução físico-financeira do Contrato 350/2013.
6. CONCLUSÃO
146.	O exame técnico do tópico 4.2.1 revelou que a Lei 8.666/1993 não permite a suspensão unilateral do contrato por parte do contratante senão na hipótese de ausência de pagamento superior a 90 dias. Já a rescisão contratual poderia ocorrer somente por meio de acordo com a Administração ou por intermédio do Poder Judiciário. Embora a hipótese de suspensão unilateral tenha se configurada em uma ocasião, não há notícias de que a Coceno tenha notificado a Sesau quanto à intenção de suspender o contrato.
147.	Como a rescisão amigável não foi obtida, caso a empresa se considerasse prejudicada pelos recorrentes atrasos nos pagamentos das medições e reajustes ou pela alteração ou inclusão de novos projetos na obra do HGG, deveria ter buscado a rescisão judicial, que, contudo, não foi efetuada. Sendo assim, a execução parcial do objeto por parte da Coceno afronta o contrato firmado e a legislação correlata, ensejando-lhe, portanto, a aplicação das penalidades contratualmente previstas.
148.	No tópico 4.2.2, registrou-se que tanto a Lei 8.666/1993 quanto o Contrato 350/2013 determinam expressamente a prestação de seguro e garantias dos contratos administrativos firmados pelo Poder Público. É totalmente desarrazoado aceitar o argumento da Coceno de garantia de quase R$ 1,5 milhão não tenha sido apresentada pela empresa e tampouco cobrada pelos gestores da Sesau por mero "esquecimento". A ausência do seguro e garantia configuram flagrante violação aos princípios da legalidade e da indisponibilidade do interesse público, aos quais qualquer gestor ou particular de diligência mediana teria se atentado.
149.	As análises empreendidas no tópico 4.3 demonstram que é competência do secretário estadual de saúde a gestão do SUS na esfera estadual. Conforme a jurisprudência do TCU, impõe-se a responsabilidade dos ex-secretário, desde que configurada atuação culposa in vigilando ou in eligendo. Com base nisso, considerou-se que, exceto no caso da Sra. Vanda Paiva, que teve proposta de acolhimento parcial, as demais justificativas analisadas neste tópico não mereciam ser acolhidas.
150.	O mesmo ocorreu no tópico 4.4, onde se apontou que os gestores (ex-secretários e gestores e fiscais de contrato) agiram com culpa in vigilendo em razão da ausência de cobrança da empresa contratada para que apresentasse o seguro e garantia contratual bem como pela ausência de aplicação da multa ante as irregularidades identificadas pelo TCU.
151.	Enfatizou-se a alta materialidade do contrato (R$ 30 milhões apenas na primeira fase) , que deveria ter recebido mais atenção dos gestores, e o fato de todos os defendentes terem assinados diversos documentos apontando altos saldos a pagar à empresa contratada, o que, no caso dos ex-secretários demonstra tinham conhecimento da obra e estavam em condições de saber das irregularidades nela ocorridas.
7. INFORMAÇÕES COMPLEMENTARES
152.	Dentre as propostas de encaminhamento do relatório de auditoria do TCU constam a realização de ciências, audiências, oitivas e determinações (peça 79, p. 37-40) . O despacho da peça 85, porém, autorizou apenas as audiências, oitivas e medidas saneadoras. Diante disso, vislumbra-se oportuno, além das propostas do exame técnico acima, reapresentar as propostas da equipe de auditoria consistentes em:
I.	dar ciência ao Ministério da Saúde sobre o descumprimento do limite de prorrogação do prazo estabelecido no art. 37, c/c os §§ 2º e 3º, da Portaria Interministerial MP/MF/CGU 507/2011, atualmente regido pelo art. 24, §2º, da Portaria Interministerial MP/MF/CGU 424/2016, no âmbito do Contrato de Repasse 0374524 - 21/2011, Siconv 767886/2011, para 'Construção da primeira etapa do Hospital Geral Público de Gurupi com capacidade total de 200 leitos, no Município de Gurupi-TO';
II.	dar ciência a¿ Secretaria de Estado da Saúde do Estado do Tocantins do descumprimento do art. 6º, inciso VII, e 37, c/c o 40, da Portaria Interministerial MP/MF/CGU 507/2011, c/c o item 2.1 do CR 0374524 - 21/2011, e alerta¿-la, na condição de contratada nos contratos de repasse firmados com a Unia¿o, sobre a necessidade de aprimorar seus processos de trabalho de modo a cumprir o art. 7º, inciso VII, da Portaria Interministerial 424, de 30 de dezembro de 2016, notadamente no que concerne a¿ suficiência e detalhamento do projeto básico e da planilha orçamentária, bem assim o cumprimento tempestivo do prazo estabelecido no art. 21, c/c o art. 24, do mesmo normativo, sob pena de aplicação de multa e resolução do ajuste;
III.	Determinar, com fundamento no art. 58, inciso IV, 66, 86, 87, inciso II, e 116, da Lei 8.666/1993, art. 7º, a¿ Superintendência Regional do Tocantins - Caixa Econo¿mica Federal 
a)	providenciar junto a¿ Secretaria de Saúde do Estado do Tocantins a devolução dos recursos retirados indevidamente por meio de ações judiciais das contas vinculadas aos contratos de repasse objeto do Contrato de Repasse 1003470-48 - Construção da segunda etapa do Hospital Geral Público de Gurupi e do Contrato de Repasse 0328647-49, ajustados conforme rendimentos que obteriam se mantidos na conta de poupança, e apresentar este Tribunal, no prazo de 30 dias, comprovação do cumprimento da decisão;
b)	providenciar junto aos demais órgãos do Estado do Tocantins, após levantamento em todas as contas vinculadas aos contratos de repasse de eventuais casos análogos a¿ ocorrência descrita no item anterior, a devolução de recursos retirados indevidamente, e apresentar a este Tribunal, no mesmo prazo, comprovação do resultado do levantamento e das providências adotadas;
c)	aprimorar os controles internos referentes a¿ abertura de contas de depósito a¿ vista e de poupança vinculadas aos contratos de repasse, bem assim ao acompanhamento das movimentações, de modo a coibir tempestivamente, entre outros, débitos indevidos da natureza dos apurados nesta auditoria, e apresentar ao Tribunal, no prazo de 60 dias, comprovação das medidas adotadas;
d)	caso haja ocorrências da espécie que independam dos controles internos implementados, mas derivadas de ordem judicial, comunicar o fato aos órgãos judiciais superiores e aos órgãos de controle, principalmente o Ministério Público Federal, a Controladoria-Geral da Uniao, os Tribunais e o Conselho Nacional de Justiça, bem como informar imediatamente a¿ autoridade responsável pela ordem de bloqueio ou transferência a respeito da origem das verbas e da impossibilidade de utilização dos recursos em finalidade diversa do objeto do conve¿nio, solicitando, conforme o caso, o imediato desbloqueio ou restituição dos recursos transferidos.
8. PROPOSTA DE ENCAMINHAMENTO
153.	Diante do exposto, submetem-se os autos à consideração superior, propondo:
I.	acatar parcialmente as razões de justificativas da Sra. Vanda Maria Gonçalves Paiva, rejeitar as razões de justificativas dos demais responsáveis e aplicar a multa do art. 58 da Lei 8.443/1992 aos responsáveis listados abaixo:
Nome/CPF/func¿a¿o/peri¿odo de gesta¿o: Vanda Maria Gonçalves Paiva, XXX.042.239-XX, 
Secretária, 9/10/2012 a 26/5/2014
Dispositivos violados: Lei 8.080/1990, art. 9º, inciso III, Lei 8.666/1993, art. 56, Cláusulas Sétima e Nona do Contrato 350/2013 e Lei 9.784/1999, art. 2º.
Conduta: A responsável assinou o Contrato 350/2013 e não adotou providências para forçar a empresa contratada a apresentar o seguro e a garantia contratuais.
Nexo causal: Com a sua conduta, a responsável possibilitou a execução do contrato não amparada pelo seguro e garantia contratuais, aumentado o risco de prejuízos à Administração e à população do estado do Tocantins.
Culpabilidade: Era exigível conduta diversa, pois, na função de gestora de maior nível hierárquico da Sesau e assinante do Contrato 350/2013, a responsável tinha (ou estava em condições de ter) conhecimento da legislação correlata e das normas contratuais referentes ao seguro e à garantia.
Nome/CPF/func¿a¿o/peri¿odo de gesta¿o: Luiz Antônio da Silva Ferreira, XXX.826.648-XX, 
Secretário, 26/5/2014 a 25/11/2014
Dispositivos violados: Lei 8.080/1990, art. 9º, inciso III, Lei 8.666/1993, art. 56, Cláusulas Sétima e Nona do Contrato 350/2013 e Lei 9.784/1999, art. 2º, Aco¿rda¿o 5.902/2016-1ª Ca¿mara e Acórdão 2.067/2011-Plenário.
Conduta: O responsável não adotou providências para forçar a empresa contratada a apresentar o seguro e a garantia contratuais, autorizou a liberação de mais de R$ 3 milhões sem se certificar da devida execução físico-financeira do contrato e tampouco aplicou as multas previstas no contrato.
Nexo causal: O responsável possibilitou a execução do contrato sem o seguro e a garantia contratuais e com recorrentes atrasos, aumentado o risco de prejuízos à Administração e à população do estado do Tocantins.
Culpabilidade: Era exigível conduta diversa, pois, na função de gestor de maior nível hierárquico da Sesau e assinante de relatórios de aprovação de mais de R$ 3 milhões, o responsável tinha (ou estava em condições de ter) conhecimento as normas contratuais e das irregularidades na execução física do Contrato 350/2013.
Nome/CPF/func¿a¿o/peri¿odo de gesta¿o: Samuel Braga Bonilha, XXX.837.131-XX, Secretário, 2/1/2015 a 31/1/2016
Dispositivos violados: Lei 8.080/1990, art. 9º, inciso III, Lei 8.666/1993, art. 56, Cláusulas Sétima e Nona do Contrato 350/2013 e Lei 9.784/1999, art. 2º, Aco¿rda¿o 5.902/2016-1ª Ca¿mara e Acórdão 2.067/2011-Plenário.
Conduta: O responsável não adotou providências para forçar a empresa contratada a apresentar o seguro e a garantia contratuais, autorizou a liberação de mais de R$ 2,4 milhões sem se certificar da devida execução físico-financeira do contrato e tampouco aplicou as multas previstas nesse instrumento.
Nexo causal: O responsável possibilitou a execução do contrato sem o seguro e a garantia contratuais e com recorrentes atrasos, aumentado o risco de prejuízos à Administração e à população do estado do Tocantins.
Culpabilidade: Era exigível conduta diversa, pois, na função de gestor de maior nível hierárquico da Sesau e assinante de relatórios de aprovação de mais de R$ 2,4 milhões, o responsável tinha (ou estava em condições de ter) conhecimento das normas contratuais e das irregularidades na execução físico-financeira do Contrato 350/2013.
Nome/CPF/func¿a¿o/peri¿odo de gesta¿o: Marcos Esner Musafir, XXX.415.577-XX, Secretário, 1º/2/2016 a 22/9/2016
Dispositivos violados: Lei 8.080/1990, art. 9º, inciso III, Lei 8.666/1993, art. 56, Cláusulas Sétima e Nona do Contrato 350/2013 e Lei 9.784/1999, art. 2º, Aco¿rda¿o 5.902/2016-1ª Ca¿mara e Acórdão 2.067/2011-Plenário.
Conduta: O responsável não adotou providências para forçar a empresa contratada a apresentar o seguro e a garantia contratuais, autorizou a liberação de no mínimo R$ 920 mil sem se certificar da devida execução físico-financeira do contrato e tampouco aplicou as multas previstas nesse instrumento.
Nexo causal: O responsável possibilitou a execução do contrato sem o seguro e a garantia contratuais e com recorrentes atrasos, aumentado o risco de prejuízos à Administração e à população do estado do Tocantins.
Culpabilidade: Era exigível conduta diversa, pois, na função de gestor de maior nível hierárquico da Sesau e assinante de relatórios de aprovação de mais de R$ 920 mil, o responsável tinha (ou estava em condições de ter) conhecimento das normas contratuais e das irregularidades na execução físico-financeira do Contrato 350/2013.
Nome/CPF/func¿a¿o/peri¿odo de gesta¿o: Fernanda Borges da Fonseca, XXX.728.057-XX, fiscal do contrato, 1º/2/2016 a 22/9/2016
Dispositivos violados: Lei 8.666/1993, art. 67, e Cláusula Décima Primeira do Contrato 350/2013.
Conduta: A responsável atestou a liberação de R$ 6,1 milhões sem se certificar da devida execução físico-financeira do contrato e tampouco aplicou as multas previstas nesse instrumento.
Nexo causal: A responsável possibilitou a execução do contrato com recorrentes atrasos, aumentado o risco de prejuízos à Administração e à população do estado do Tocantins.
Culpabilidade: Era exigível conduta diversa, pois, na função de fiscal do contrato e assinante de relatórios de aprovação de R$ 6,1 milhões, a responsável tinha (ou estava em condições de ter) conhecimento das normas contratuais e das irregularidades na execução físico-financeira do Contrato 350/2013.
Nome/CPF/func¿a¿o/peri¿odo de gesta¿o: Fernanda Moura Medrado Santos, XXX.921.201-XX, gestora do contrato, 1º/5/2014 a 29/2/2016
Dispositivos violados: Lei 8.666/1993, art. 67, e Cláusula Décima Primeira do Contrato 350/2013.
Conduta: A responsável atestou a liberação de R$ 6,1 milhões sem se certificar da devida execução físico-financeira do contrato e tampouco aplicou as multas previstas nesse instrumento.
Nexo causal: A responsável possibilitou a execução do contrato com recorrentes atrasos, aumentado o risco de prejuízos à Administração e à população do estado do Tocantins.
Culpabilidade: Era exigível conduta diversa, pois, na função de fiscal do contrato e assinante de relatórios de aprovação de R$ 6,1 milhões, a responsável tinha (ou estava em condições de ter) conhecimento das normas contratuais e das irregularidades na execução físico-financeira do Contrato 350/2013.
Nome/CPF/func¿a¿o/peri¿odo de gesta¿o: Marcelo Luís Gratao Castro, XXX.546.921-XX, gestora do contrato, 22/7/2015 a 7/2016
Dispositivos violados: Lei 8.666/1993, art. 67, e Cláusula Décima Primeira do Contrato 350/2013.
Conduta: O responsável atestou a liberação de R$ 4,8 milhões sem se certificar da devida execução físico-financeira do contrato e tampouco aplicou as multas previstas nesse instrumento.
Nexo causal: O responsável possibilitou a execução do contrato com recorrentes atrasos, aumentado o risco de prejuízos à Administração e à população do estado do Tocantins.
Culpabilidade: Era exigível conduta diversa, pois, na função de gestora do contrato e assinante de relatórios de aprovação de R$ 4,8 milhões, a responsável tinha (ou estava em condições de ter) conhecimento das normas contratuais e das irregularidades na execução físico-financeira do Contrato 350/2013.
II.	dar cie¿ncia ao Ministe¿rio da Sau¿de sobre o descumprimento do limite de prorrogac¿a¿o do prazo estabelecido no art. 37, c/c os §§ 2º e 3º, da Portaria Interministerial MP/MF/CGU 507/2011, atualmente regido pelo art. 24, §2º, da Portaria Interministerial MP/MF/CGU 424/2016, no a¿mbito do Contrato de Repasse 0374524 - 21/2011, Siconv 767886/2011, para 'Construc¿a¿o da primeira etapa do Hospital Geral Pu¿blico de Gurupi com capacidade total de 200 leitos, no Munici¿pio de Gurupi-TO';
III.	dar cie¿ncia a¿ Secretaria de Estado da Sau¿de do Estado do Tocantins do descumprimento do art. 6º, inciso VII, e 37, c/c o 40, da Portaria Interministerial MP/MF/CGU 507/2011, c/c o item 2.1 do CR 0374524 - 21/2011, e alerta¿-la, na condic¿a¿o de contratada nos contratos de repasse firmados com a Unia¿o, sobre a necessidade de aprimorar seus processos de trabalho de modo a cumprir o art. 7º, inciso VII, da Portaria Interministerial 424, de 30 de dezembro de 2016, notadamente no que concerne a¿ suficie¿ncia e detalhamento do projeto ba¿sico e da planilha orc¿amenta¿ria, bem assim o cumprimento tempestivo do prazo estabelecido no art. 21, c/c o art. 24, do mesmo normativo, sob pena de aplicac¿a¿o de multa e resoluc¿a¿o do ajuste;
IV.	Determinar, com fundamento no art. 58, inciso IV, 66, 86, 87, inciso II, e 116, da Lei 8.666/1993, art. 7º, a¿ Superintende¿ncia Regional do Tocantins - Caixa Econo¿mica Federal 
a)	Providenciar junto a¿ Secretaria de Sau¿de do Estado do Tocantins a devoluc¿a¿o dos recursos retirados indevidamente por meio de ac¿o¿es judiciais das contas vinculadas aos contratos de repasse objeto do Contrato de Repasse 1003470-48 - Construc¿a¿o da segunda etapa do Hospital Geral Pu¿blico de Gurupi e do Contrato de Repasse 0328647-49, ajustados conforme rendimentos que obteriam se mantidos na conta de poupanc¿a, e apresentar este Tribunal, no prazo de 30 dias, comprovac¿a¿o do cumprimento da decisa¿o;
b)	providenciar junto aos demais o¿rga¿os do Estado do Tocantins, apo¿s levantamento em todas as contas vinculadas aos contratos de repasse de eventuais casos ana¿logos a¿ ocorre¿ncia descrita no item anterior, a devoluc¿a¿o de recursos retirados indevidamente, e apresentar a este Tribunal, no mesmo prazo, comprovac¿a¿o do resultado do levantamento e das provide¿ncias adotadas;
c)	aprimorar os controles internos referentes a¿ abertura de contas de depo¿sito a¿ vista e de poupanc¿a vinculada aos contratos de repasse, bem assim ao acompanhamento das movimentac¿o¿es, de modo a coibir tempestivamente, entre outros, débitos indevidos da natureza dos apurados nesta auditoria, e apresentar ao Tribunal, no prazo de 60 dias, comprovac¿a¿o das medidas adotadas;
d)	caso haja ocorrências da espécie que independam dos controles internos implementados, mas derivadas de ordem judicial, comunicar o fato aos o¿rga¿os judiciais superiores e aos o¿rga¿os de controle, principalmente o Ministe¿rio Pu¿blico Federal, a Controladoria-Geral da Unia¿o, os Tribunais e o Conselho Nacional de Justiça, bem como informar imediatamente a¿ autoridade responsável pela ordem de bloqueio ou transferência a respeito da origem das verbas e da impossibilidade de utilização dos recursos em finalidade diversa do objeto do conve¿nio, solicitando, conforme o caso, o imediato desbloqueio ou restituição dos recursos transferidos."

Gustavo Bottos de Paula (4121-B/OAB-TO); Pamella Cristina Barbosa Dutra Barros (6840/OAB-TO); Adwardys de Barros Vinhal (2541/OAB-TO) e outros.

Não atuou.

AUDITORIA DE CONFORMIDADE. CONTRATOS DE REPASSE PARA FINANCIAMENTO DA CONSTRUÇÃO DO HOSPITAL GERAL PÚBLICO DE GURUPI, NO TOCANTINS. ATRASO NA EXECUÇÃO DA OBRA. PARALISAÇÃO DA OBRA. MOVIMENTAÇÕES IRREGULARES NA CONTA DE UM DOS CONTRATOS DE REPASSE. INSUFICIÊNCIA DE ELEMENTOS, NOS AUTOS, PARA PROCEDER A RESPONSABILIZAÇÃO DOS GESTORES OU DA EMPRESA CONTRATADA. LONGO TEMPO DECORRIDO DESDE A AUDITORIA. NECESSIDADE DE ATUALIZAÇÃO DAS INFORMAÇÕES. CIÊNCIAS E DETERMINAÇÕES.

Secretaria de Controle Externo da Saúde (SecexSaúde).

Trata-se de auditoria de conformidade oriunda de proposta de fiscalização da então Secretaria de Controle Externo no Estado do Tocantins (Secex/TO) , em razão de atrasos e paralisações na obra de construção do Hospital Geral Público de Gurupi (HGG) , autorizada mediante Despacho do Ministro Augusto Nardes (no TC Processo 011.698/2017-9) , de 2/6/2017, com o objetivo de verificar a regularidade da execução dos Contratos de Repasse (CRs) 0374524-21/2011 e 1003470-48/2012 firmados entre a União, representada pelo Ministério da Saúde e pela Caixa Econômica Federal (Caixa) e o Estado do Tocantins, representado pela Secretaria de Estado da Saúde do Tocantins (Sesau) , como interveniente.
Os CRs previram para a execução do objeto o valor original total de R$ 44.619.883,04, sendo R$ 41 milhões a serem transferidos pelo Ministério da Saúde (MS) e o restante a título de contrapartida do Estado de Tocantins.
O CR 0374524-21/2011, Siconv 767886/2011, teve por objeto a "Construção da primeira etapa do Hospital Geral Público de Gurupi com capacidade total de 200 leitos, no Município de Gurupi-TO", com a vigência inicialmente prevista para o período de 30/12/2011 a 30/12/2013, e valor total original de R$ 27.777.777,78, sendo R$ 25.000.000,00 (90%) transferidos pelo Ministério da Saúde e R$ 2.777.777,78 (10%) a título de contrapartida do Estado do Tocantins (peça 20, p. 91-105) .
O CR 1003470-48/2012, Siconv 782147/2012, cujo objeto foi a "Construção da Segunda Etapa do Hospital Geral Público de Gurupi", com vigência inicial entre 31/12/2012 e 31/12/2014, no valor de R$ 16.842.105,26, sendo R$ 16.000.000,00 (95%) transferidos pelo Ministério da Saúde e R$ 842.105,26 (5%) a título de contrapartida do Estado do Tocantins (peça 39, p. 54-63) , não havia sido iniciado à época da auditoria.
De acordo com o trabalho da Secex/TO, a primeira causa do atraso na execução do empreendimento, foi a deficiência na documentação referente ao projeto básico do hospital, o que ensejou a aprovação da proposta, pela Caixa, somente cerca de dois anos após a data inicialmente ajustada no CR 0374524-21/2011, retardando o início das obras.
O Estado de Tocantins licitou a execução da primeira etapa do empreendimento antes da aprovação da proposta pela Caixa, e firmou, em 12/9/2013, o "contrato administrativo de execução ou fornecimento" 350/2013 com a empresa Coceno Construtora Centro Norte Ltda., vencedora do RDC ELETRÔNICO 002/2013/Sesau-TO (Processo 2013/30550/001255) , pelo regime de empreitada integral, ao valor original de R$ 29.513.128,71 (conforme extrato do contrato publicado no Diário oficial do Estado de Tocantins 4.111, peça 22, p. 93, e errata à peça 62, p.20 e 21) . 
A eficácia do CR 0374524-21/2011 estava condicionada à apresentação, pelo contratado, da documentação técnica de engenharia e da titularidade da área, bem como da manifestação do órgão ambiental, no prazo de 150 dias da assinatura da avença, e ao parecer favorável da Caixa a ser emitido em até 30 dias, sob pena de rescisão contratual de pleno direito, independentemente de notificação (peça 20, p. 93) .
As exigências estabelecidas na cláusula suspensiva não foram cumpridas até a data inicialmente ajustada, que era de 28/5/2012, tendo sido adimplidas somente em 31/3/2014, 672 dias (mais de dois anos) após a assinatura do CR 0374524-21/2011 (peça 22, p. 59 a 62) . 
Ainda que o projeto tenha sido aceito pela Caixa, em razão de outras pendências, a autorização para o início das obras ocorreu apenas em 30/5/2014 (peça 23, p. 2 e 3) , oito meses depois de o Estado do Tocantins ter emitido a "Ordem de Serviço 001/2013" (em 30/9/2013) à empresa Coceno Construtora Centro Norte Ltda., no âmbito do Contrato 350/2013, para início da execução da obra (peça 41, p. 28) .
Tendo em vista que as exigências estabelecidas na cláusula suspensiva do contrato de repasse foram cumpridas somente em 31/3/2014, houve infração ao caput do art. 37 e §§ 2º e 3º, da Portaria Interministerial MP/MF/CGU 507/2011, que permite que o projeto básico seja apresentado após a celebração da avença e antes da liberação da primeira parcela, em prazo passível de prorrogação por até 18 meses da data da celebração do ajuste, o qual venceu em 30/6/2013, portanto. 
Esse atraso de mais de dois anos superou até mesmo a regra estabelecida pelo art. 24, §2º, da Portaria Interministerial MP/MF/CGU 424/2016, atualmente em vigor, que estabelece dilação de até 24 meses para os instrumentos celebrados pelo Ministério da Saúde.
Os repasses ao Estado de Tocantins, nos montantes de R$ 20.000.000,00 e R$ 5.000.000,00 ocorreram nos dias 8/5/2014 e 12/5/2014, após a aceitação da proposta pela GIGOVPM/Caixa, o que impossibilitou a utilização de recursos federais em serviços realizados no início da execução do Contrato 350/2013, enquanto o projeto do HGG não havia sido aprovado pela Caixa (peça 32, p. 1) . 
Ante o fato de as dilações de prazo terem sido amparadas por autorizações do Ministério da Saúde, não há falar em atuação irregular da Caixa nesse aspecto.
Como a licitação da obra foi realizada antes da aprovação da proposta pela Caixa e, ao avaliar o projeto, a interveniente verificou uma série de pendências e irregularidades, foi necessário ajustar o orçamento do Contrato 350/2013, mediante o 1° Termo Aditivo, com a supressão de R$ 1.658.473,68 do valor inicialmente pactuado, que passou a ser de R$ 27.854.655,03 (peça 42. p. 1-9 e peça 49, p. 14-23) .
Embora a execução do Contrato 350/2013 tenha iniciado em 30/9/2013, a autorização de pagamento, pela Sesau, da primeira medição, relativa ao período de 1º/10/2013 a 30/4/2014, somente ocorreu em 12/6/2014 (peça 42. p. 14) , cerca de oito meses e meio após o início da obra, o que, entretanto, contou com a concordância da empresa Coceno Construtora Centro Norte Ltda.
A segunda causa para o atraso na construção do Hospital Geral Público de Gurupi, de acordo com a equipe de auditoria, foi a inexecução dos cronogramas físico-financeiros por parte da empresa Coceno Construtora Centro Norte Ltda.
Para proceder essa avaliação, a Secex/TO desconsiderou os sete meses iniciais da obra, para os quais reputou os atrasos como justificados, uma vez que nesse período o projeto ainda não havia sido aprovado pela Caixa. Dividiu a execução contratual em duas fases: a primeira, entre a 2ª medição e a 16ª medição; e a segunda, entre a 17ª e a 27ª medição, quando passou a vigorar um segundo cronograma físico-financeiro (peça 48, p. 50) .
Na primeira fase, a produtividade média foi de 1,95%/mês, cerca da metade da produtividade mínima estabelecida no cronograma inicial, que era de 3,89%/mês, o que resultou na execução de apenas 29% do programado para o período.  
Entre a 17ª e 27ª medição, embora a média da produtividade programada fosse de 5,82%/mês, variando entre 2,70%/mês e 9,66%/mês, a média da produtividade efetiva foi de 1,18%/mês, com valores entre 0,38%/mês, 2,73%/mês. A execução mensal máxima, ocorrida na 17ª medição, foi aproximadamente a mesma que a mínima programada, que ocorreria na 27ª medição.
Não obstante a ineficiência da empresa, ela foi notificada por atraso apenas uma vez. A execução contratual mensal a menor resultou em significativo atraso da obra próximo ao término da vigência do contrato, e, ao fim, na paralisação da execução do empreendimento, publicada em 25/8/2016 (peça 53, p. 3 e 4, e peça 75, p. 25) .
Essa situação, no entender da equipe de auditoria, não foi devidamente gerenciada pelos fiscais e gestores do contrato, por meio dos instrumentos de controle previstos na "Cláusula Décima Primeira: Do Acompanhamento e da Fiscalização" da avença, com vistas a conduzir, se não a uma execução integral, ao menos, próxima do que fora pactuado. Ao revés, assumiu-se, em todas as gestões, posições passivas ante as justificativas apresentadas pela empresa.
A empresa alegou que sua a baixa produtividade ocorreu em razão do atraso sistemático nos pagamentos das medições parciais, do não-pagamento dos reajustamentos e das alterações promovidas pela Administração nos projetos da obra do HGG.
No que concerne aos atrasos nos pagamentos das medições, a unidade técnica registrou, no relatório de fiscalização, para as primeiras 23 medições, o número de dias transcorridos entre a apresentação da nota fiscal e crédito na conta da empresa contratada (peça 79, p. 9 a 11) . Das 23 medições, apenas a 5º foi paga após 90 dias da apresentação da nota fiscal.
Embora a empresa Coceno Construtora Centro Norte Ltda. tenha solicitado a rescisão amigável do contrato (ofícios, à peça 131, p. 2, 13, 20 e 24) , não há notícias de que essa solicitação tenha sido atendida pela Administração. Além disso, no caso específico da 5ª medição, a empresa poderia ter optado pela suspensão do contrato até a regularização dos pagamentos, com fundamento no art. 78, XV, da Lei 8.666/1993. Contudo, dentre os ofícios por ela encaminhados, não consta informação a Sesau de que essa providência seria tomada.
Quanto aos reajustamentos de preços, a empresa Coceno Construtora Centro Norte Ltda., por meio do Ofício COC 040/2015/189, de 22/4/2015, citando comunicações pretéritas de mesmo conteúdo, solicitou o pagamento de reajustes de preços da 3ª à 11ª medições, de modo a garantir "a continuidade dos trabalhos e o bom andamento dos serviços" (peça 57, p. 54) . 
Após várias análises, o pleito foi negado em março de 2016 (peça 60. p. 131 a 140) . Cerca de um ano depois, em 28/3/2017, os autos foram instruídos com relatório da Diretoria de Controle Logístico, da Superintendência de Governança de Estratégia e de Integração, no âmbito da Secretaria de Infraestrutura - Seinfra - que passou a ser "Interveniente" no Contrato 350/2013 (peça 64, p. 2 e 3) . A Procuradoria Geral do Estado reanalisou a matéria e, por meio do Parecer 869/2017, de 4/5/2017, reconheceu a possibilidade jurídica do reajuste da 3ª à 27ª medições (peça 73, p. 79 a 83) , por apostilamento. 
Em 7/6/2017, o então Secretário da Sesau, Marcos E. Musafir, promoveu o reajuste de preços da 3ª a 27ª medições, no montante de R$ 1.237.092,19, com base no art. 65, §8°, da Lei 8666/1993, c/c a "Cláusula Décima Terceira - Do Reajuste" (peça 75, p. 70 a 71) .
A demora nos pagamentos referentes aos reajustes de preços serviu também como justificativa, embora não tenha sido a única, para a aceitação, pela Seinfra, da paralisação da obra em agosto de 2016, solicitada pela empresa Coceno Construtora Centro Norte Ltda. por meio do ofício COC 048/2016/199, de 11/8/2016 (peça 53, p. 2 a 4) , sob ao argumento de que estaria aguardando a reprogramação dos serviços e o reajustamento de preços das medições. A paralisação foi autorizada pela administração conforme publicação no Diário Oficial do Estado de Tocantins 4.692, de 25/8/2016.
Em suma, conforme documentos acostados a estes autos, o Contrato 350/2013 teve sua vigência prorrogada por três vezes, pelos períodos de mais 315 dias, 365 dias e 265 dias, por meio do 2º (peça 49, p. 24) , 4º (peça 53, p. 1) e 5º (peça 54, p. 38) termos aditivos ao contrato, além de ter seu valor acrescido de R$ 1.322.512,23, mediante um outro termo aditivo também denominado 5º (DOE 4.844, publicado em 10/4/2017, no Diário Oficial do Estado de Tocantins, p. 18) e ter sido reajustado em R$ 1.237.092,19, por meio de apostilamento (peça 75, p. 70 e 71) .
Outra irregularidade verificada foi a ausência de apresentação, pela empresa Coceno Construtora Centro Norte Ltda., do seguro de serviços de engenharia e da garantia de execução contratual previstos nas Cláusulas Sétima[footnoteRef:2] e Nona[footnoteRef:3] da avença. [2:  Cláusula SétimaDo Seguro contra riscos de engenhariaINCISO I - O Contratado devera¿ apresentar ao Contratante, no prazo máximo de 30 (trinta) dias corridos, contados da assinatura deste contrato, seguro contra riscos de engenharia com validade para todo o período de execução da obra, o qual devera¿ cobrir eventuais prejuízos de origem súbita e imprevista por qualquer causa, inclusive as avarias causadas por erros de projetos, desentulho e despesas extraordinárias. (...) ]  [3:  Cláusula NonaDa Garantia de Execução do ContratoINCISO I - O Contratado devera¿ apresentar a¿ Administração do Contratante, no prazo máximo de 30 (trinta) dias corridos, contados da data de assinatura do Contrato, comprovante de prestação de garantia correspondente ao percentual de 5% (cinco por cento) do valor total do contrato, podendo optar por caução em dinheiro ou títulos da dívida pública, seguro-garantia ou fiança bancária.] 
Diante das irregularidades apuradas, a então Secex/TO propôs, além de determinações direcionadas ao Ministério da Saúde, à Sesau e à Caixa, a realização de audiência dos Secretários da Sesau e dos gestores e fiscais do contrato que concorreram para as irregularidades, bem assim a oitiva da empresa Coceno Construtora Centro Norte Ltda.
Ante à minha anuência à proposta, foram ouvidos em audiência:
Vanda Maria Gonçalves Paiva, Luiz Antônio da Silva Ferreira, Samuel Braga Bonilha e Marcos Esner Musafir, na condição de Secretários Estaduais de Saúde do Tocantins nos períodos de 9/10/2012 a 26/5/2014, 26/5/2014 a 25/11/2014, 2/1/2015 a 31/1/2016 e a partir de 1/2/2016, respectivamente, em razão da ausência de cobrança para que a contratada apresentasse o contrato de seguro e prestasse a garantia contratual, e pela ausência de aplicação de multa à empresa Coceno Construtora Centro Norte Ltda. ante os atrasos narrados no relatório da auditoria do TCU realizada no HGG (peças 96 a 99) ;
Fernanda Borges da Fonseca, na condição de fiscal do contrato entre 5/12/2013 e 1º/5/2015; Fernanda Moura Medrado Santos, gestora do contrato entre 1º/5/2014 e 29/2/2016; e Marcelo Luís Gratao Castro, gestor e fiscal do contrato desde 22/7/2015, em razão da ausência de providências, como a aplicação de multas, tendentes a eliminar ou reprimir atrasos por descumprimento do cronograma fi¿sico-financeiro por parte da empresa contratada (peças 100 a 102) .
Foi realizada a oitiva da empresa Coceno Construtora Centro Norte Ltda. para que se pronunciasse acerca das mesmas irregularidades supracitadas.
Com as mudanças administrativas no âmbito do TCU, a avaliação das respostas às audiências e à oitiva ficou a cargo da Secretaria de Controle Externo da Saúde (SecexSaúde) que propôs acatar parcialmente as razões de justificativas de Vanda Maria Gonçalves Paiva, quanto à ausência de aplicação de multa à contratada por conta dos atrasos na execução físico-financeira do contrato, tendo em vista que ela não era a gestora do Sistema Único de Saúde (SUS) no estado de Tocantins à época dessa irregularidade. 
Sugeriu rejeitar as razões de justificativas de Luiz Antônio da Silva Ferreira, Samuel Braga Bonilha, Marcos Esner Musafir, Fernanda Borges da Fonseca, Fernanda Moura Medrado Santos e Marcelo Luís Gratao Castro e aplicar aos responsáveis e a Vanda Maria Gonçalves Paiva a multa prevista no art. 58 da Lei 8.443/1992.
Propôs ainda:
"II.	dar cie¿ncia ao Ministe¿rio da Sau¿de sobre o descumprimento do limite de prorrogac¿a¿o do prazo estabelecido no art. 37, c/c os §§ 2º e 3º, da Portaria Interministerial MP/MF/CGU 507/2011, atualmente regido pelo art. 24, §2º, da Portaria Interministerial MP/MF/CGU 424/2016, no a¿mbito do Contrato de Repasse 0374524 - 21/2011, Siconv 767886/2011, para 'Construc¿a¿o da primeira etapa do Hospital Geral Pu¿blico de Gurupi com capacidade total de 200 leitos, no Munici¿pio de Gurupi-TO';
III.	dar cie¿ncia a¿ Secretaria de Estado da Sau¿de do Estado do Tocantins do descumprimento do art. 6º, inciso VII, e 37, c/c o 40, da Portaria Interministerial MP/MF/CGU 507/2011, c/c o item 2.1 do CR 0374524-21/2011, e alerta¿-la, na condic¿a¿o de contratada nos contratos de repasse firmados com a Unia¿o, sobre a necessidade de aprimorar seus processos de trabalho de modo a cumprir o art. 7º, inciso VII, da Portaria Interministerial 424, de 30 de dezembro de 2016, notadamente no que concerne a¿ suficie¿ncia e detalhamento do projeto ba¿sico e da planilha orc¿amenta¿ria, bem assim o cumprimento tempestivo do prazo estabelecido no art. 21, c/c o art. 24, do mesmo normativo, sob pena de aplicac¿a¿o de multa e resoluc¿a¿o do ajuste;"
Ademais, apesar de ainda não iniciada a execução da segunda etapa da obra com os recursos do CR 1003470-48/2012, o repasse federal de R$ 16.000.000,00 foi disponibilizado ao Estado em 10/11/2014. Verificou-se, além da ocorrência de movimentações anormais na conta específica do aludido contrato de repasse, a aplicação dos recursos em conta de poupança (pessoa física) não relacionada à conta vinculada, o que permitiu a realização de débitos judiciais indevidos, ou seja, o uso de parte dos recursos do contrato de repasse em despesas não previstas na avença.
Apesar de não fazer parte do escopo, a equipe de auditoria verificou também débitos provenientes de ações judiciais da conta de poupança de recursos oriundos do CR 0328647-49, Siconv 737524/2010 - Reforma da central de armazenamento e distribuição estadual - Rede de Frio Palmas - TO e ampliação da central de vigilância epidemiológica (peça 30) - firmado no valor de R$ 1.234.040,40 (conta corrente 2525.006.00647003-2) .
Tendo em vista essa irregularidade, a unidade técnica sugeriu determinar a¿ Superintendência Regional da Caixa Econômica Federal no Estado do Tocantins que:
a) providencie junto a¿ Secretaria de Saúde do Estado do Tocantins a devolução dos recursos retirados indevidamente por meio de ações judiciais das contas vinculadas aos contratos de repasse 1003470-48/2012 e 0328647-49/2010, ajustados conforme rendimentos que obteriam se mantidos na conta de poupança, e apresente a este Tribunal, no prazo de 30 dias, comprovação do cumprimento da decisão;
b) providencie junto aos demais órgãos do Estado do Tocantins, após levantamento nas contas vinculadas aos contratos de repasse de eventuais casos análogos a¿ ocorrência descrita no item anterior, a devolução de recursos retirados indevidamente, e apresente a este Tribunal, no mesmo prazo, comprovação do resultado do levantamento e das providências adotadas;
c) aprimore os controles internos referentes a¿ abertura de contas de depósito a¿ vista e de poupança vinculadas a contratos de repasse, bem assim ao acompanhamento das movimentações, de modo a coibir tempestivamente, entre outros, débitos indevidos da natureza dos apurados nesta auditoria, e apresente ao Tribunal, no prazo de 60 dias, comprovação das medidas adotadas;
d) caso haja ocorrências da espécie que independam dos controles internos implementados, mas sejam derivadas de ordem judicial, comunique o fato aos órgãos judiciais superiores e aos órgãos de controle, principalmente ao Ministério Publico Federal, à Controladoria-Geral da União, aos Tribunais e ao Conselho Nacional de Justiça, bem como informe imediatamente a autoridade responsável pela ordem de bloqueio ou transferência a respeito da origem das verbas e da impossibilidade de utilização dos recursos em finalidade diversa do objeto do convênio ou contrato de repasse, solicitando, conforme o caso, o imediato desbloqueio ou restituição dos recursos transferidos.
II
Feito esse breve resumo, passo a decidir.
O atraso na execução do empreendimento teve início com a apresentação tardia, pela Sesau, da documentação necessária à aprovação do projeto pela Caixa. Além disso, o Estado do Tocantins licitou a obra e emitiu a ordem de serviço à empresa contratada antes dessa aprovação e com base em projeto deficiente que sofreu várias alterações posteriores, em razão das exigências da Caixa, com vistas a torná-lo apto à execução. 
Por essa razão, embora a ordem de serviço do Contrato 350/2013 tenha sido emitida em 30/9/2013, a autorização de pagamento pela Sesau da primeira medição, relativa ao período de 1º/10/2013 a 30/4/2014, somente ocorreu em 12/6/2014, cerca de oito meses e meio após o início das obras. Ademais, foi necessário ajustar o valor contratado, mediante o 1° Termo Aditivo ao CTEF 350/2013, com a supressão de R$ R$ 1.658.473,68 daquele inicialmente pactuado, passando o valor pactuado a R$ 27.854.655,03. 
Apesar das graves faltas e falhas na documentação técnica de engenharia, inclusive na comprovação de propriedade do terreno onde a obra foi iniciada, que somente foi doado ao Estado do Tocantins em 13/5/2013, cerca de 1 ano e meio após a assinatura do contrato de repasse, o Ministério da Saúde foi permissivo quanto à aceitação dos pedidos de ampliação de prazos (peça 21, p. 86 a 104) formulados pelo Estado do Tocantins, contrariando o caput do art. 37, c/c os §§ 2º e 3º, da Portaria Interministerial MP/MF/CGU 507/2011.
Ademais, no cálculo dos atrasos nos pagamentos das medições à empresa contratada Coceno Construtora Centro Norte Ltda., a Secex/TO considerou como termo inicial do prazo de 90 dias previsto no art. 78, inciso XV, da Lei 8.666/1993, o término do prazo previsto em contrato para pagamento (30 dias) (quadro à peça 79, p. 17 a 18) . Esse entendimento não é adequado ao comando do dispositivo, que determina a aferição do prazo em relação à efetiva prestação dos serviços, de cujo valor a Administração toma ciência com a apresentação da nota fiscal pelo particular.
Considerando que o prazo de pagamento das medições previsto no contrato era de 30 dias a partir do recebimento da nota fiscal, conforme a tabela contida no relatório de fiscalização, peça 79, p. 17 a 18, oito das 23 medições registradas (34,8%) foram pagas com atraso, sendo 2 delas com mais de 90 dias e uma com atraso de exatos 90 dias.
Ademais, consta no relatório de fiscalização que as situações de atraso nos pagamentos ocorreram devido à ausência de comprovação do aporte da contrapartida financeira do Estado ou da inserção de dados no Siconv, razões alheias à atuação da empresa contratada.
Quanto aos reajustes contratuais aos quais a contratada tinha direito após decorrido um ano da avença (conforme Cláusula Décima Terceira do contrato, peça 62, p. 9[footnoteRef:4]) , embora a empresa Coceno Construtora Centro Norte Ltda. tenha pleiteado o direito em 22/4/2015, ele foi deferido e realizado somente em 7/6/2017. [4:  CLÁUSULA DÉCIMA TERCEIRADo ReajusteINCISO 1 - Na hipótese de o prazo da execução da obra exceder ao período de execução contratualmente previsto, caso esse atraso não seja atribuído ao Contratado, este contrato poderá ser reajustado pelo Índice Nacional de Custo da Construção do Mercado (INCC-M) , mediante solicitação do Contratado.ALINEA A - O reajuste de que trata esta cláusula somente poderá ser concedido pela fiscalização a partir de 1 (um) ano contado da data de apresentação da data-base da planilha orçamentária, mediante justificativa da variação do custo de produção no período. INCISO II - Caso o índice estabelecido para reajustamento venha a ser extinto ou de qualquer forma não possa mais ser utilizado, será adotado em substituição o que vier a ser determinado pela legislação então em vigor.INCISO III - Na ausência de previsão legal quanto ao índice substituto, as partes elegerão novo índice oficial, para reajustamento do preço do valor remanescente.INCISO IV - Fica o Contratado obrigado a apresentar memória de cálculo referente ao reajustamento de preços do valor remanescente, sempre que este ocorrer.] 
No que se refere às mudanças nos projetos, a Caixa não aprovou de pronto a proposta da Sesau devido a, entre outros fatos, falhas e deficiências no projeto do HGG e respectivo orçamento. 
No documento emitido pela Caixa, peça 20, p. 167, são elencadas diversas pendências a serem solucionadas. Cito algumas relacionadas a projeto e a orçamentação:
"A) Para possibilitar o início da análise da viabilidade de propostas solicitamos as providências:
 (...) 
A.3) Apresentar memória de cálculo dos quantitativos do orçamento. 
A.4) Apresentar planilhas orçamentárias dos macroitens: a) Rampa, Escada e Passarela e b) Gases.
 (...) 
A.6) Apresentar todos os projetos dos macroitens: a) Rampa, Escada e Passarela, b) Gases, c) Fechamento e d) Reservatório Elevado. 
A.7) Apresentar projetos complementares do "Administrativo": a) Cabeamento Estruturado, b) Elétrico, c) SPDA e d) Rede de água quente. 
A.8) Apresentar projetos complementares do "Pronto Socorro": a) Combate a Incêndio, b) Sanitário, c) Elétrico e d) Rede de água quente. 
A.9) Apresentar projetos complementares da "Rampa, Escada e Passarela PS": a) Combate a Incêndio e b) Elétrico. A.1 O) Apresentar projetos complementares do "Ambulatório": a) Combate a Incêndio, b) Rede de água quente, c) Sanitário e d) Elétrico.
 (...) 
A.12) Excluir do orçamento os equipamentos (ar condicionado, câmeras, rack, etc) , pois conforme normas do Gestor, a aquisição de equipamentos não pode compor o investimento. Alertamos que no caso do elevador e outros equipamentos especiais, indispensáveis à funcionalidade do empreendimento, os mesmos podem compor a planilha orçamentária, desde que possua BDI diferenciado de no máximo 12%.
 (...) 
A.17) Apresentar as composições analíticas dos BDl 's conforme previsto no Acórdão 325/2007-TCU-Plenário. 
A.18) Informar nas planilhas os códigos SINAPI correspondentes aos serviços orçados. Salientamos que para serviços não contemplados pelo SINAPI devem ser apresentadas cotações de mercado e/ou composições analíticas dos custos.
 A.19) Apresentar projeto topográfico do terreno, com cotas de nível, perfis e mapa de cubação dos volumes de corte e aterro. 
A.20) Apresentar assinatura e identificação dos autores em todas as peças técnicas.
B) Alertamos que este contrato de repasse deve contemplar todas as obras civis necessárias para o pleno funcionamento do empreendimento, que ao seu final deve reverter-se em benefício imediato a população. Salientamos ainda que a proposta deve apresentar solução para o fornecimento de água potável, energia elétrica, esgoto sanitário, depósito para o lixo comum e hospitalar."
Evidência das falhas de projeto e de orçamentação foi o 1º Termo Aditivo ao Contrato 350/2013, celebrado após a análise da proposta e aprovação pela Caixa, por meio do qual suprimiu-se R$ 1.658.473,68 do valor inicialmente pactuado. O valor do contrato passou de R$ 29.513.128,71 a R$ 27.854.655,03 (peça 42, p. 9, e errata, peça 49, p. 23) .
Portanto, procedem as alegações da contratada, em sede de oitiva, de que houve atraso sistemático nos pagamentos das medições parciais, atraso no pagamento dos reajustamentos e alterações promovidas pela Administração nos projetos da obra do HGG, o que pode ter comprometido o ritmo de execução do empreendimento.
Entretanto, a unidade técnica não apurou as responsabilidades por tais ocorrências. Ouviu em audiência os Secretários Estaduais de Saúde do Tocantins, fiscais e gestores do Contrato 350/2013 para que justificassem a ausência de aplicação de multas à empresa Coceno Construtora Centro Norte Ltda. ante os atrasos na execução da obra, sem esclarecer se a empesa contratada, de fato, deu causa a eles. 
Como há outros fatores que não foram devidamente elucidados que podem ter comprometido o andamento da obra, não é possível afirmar que os gestores deveriam ter aplicado multas à empresa Coceno Construtora Centro Norte Ltda. ou utilizado outros instrumentos contratuais de sanção com vistas a compelir a contratada a ajustar-se ao cronograma físico-financeiro pactuado. 
Portanto, não há falar em imputação de multa aos gestores por conta da ausência de aplicação das referidas sanções contratuais.
Ademais, o Secretário da Infraestrutura do Estado de Tocantins, por meio da Superintendência de Obras Públicas paralisou temporariamente a execução do Hospital Geral de Gurupi - TO, objeto do Contrato 350/2013, firmado com a empresa Coceno Construtora Centro Norte Ltda., em 1/8/2016, em atendimento ao ofício da empresa (COC 048/2016/199, SGD 2016/37009/04255) , que justificou estar aguardando reprogramação da planilha orçamentária e o reajustamento das medições (Diário Oficial do Estado de Tocantins 4.692, peça 53, p. 3 e 4, publicado em 25/8/2016) . 
As razões dessa paralisação, os respectivos responsáveis e as consequências dela para o andamento da obra não foram apurados pela unidade técnica. Tampouco restou esclarecido se a obra foi posteriormente retomada, embora haja informações, nos autos, acerca da celebração de termos aditivos ao Contrato 350/2013, tanto de prazo quanto de valor, e de apostilamento para fins de reajustamento contratual, após a data da paralisação da obra[footnoteRef:5]. [5:  Eventos que marcaram a execução do CTEF 350/2013: a) 1º Termo Aditivo (Processo 2013/30550/001255) : após análise e aprovação da Caixa, houve supressão de R$ 1.658.473,68 no valor, conforme DOE 4.135, de 27/5/2014, p. 42, retificado pelo DOE 4.486, de 27/10/2015, p. 10. O valor do contrato passou a ser de R$ 27.854.655,03 (peça 42, p. 9, e errata, peça 49, p. 23) .b)	2° Termo Aditivo (Processo 2013/30550/001255) : prorrogou a vigência por mais 315 dias, com início em 21/9/2015 e término em 31/7/2016, conforme DOE 4.486, de 27/10/2015, p. 11 (peça 49, p. 24) .c)	3° Termo Aditivo (Processo 2016/037000/000163) : a Seinfra, atual Secretaria da Infraestrutura do Estado do Tocantins - Seinf, passou a fazer parte do CTEF 350/2013 como interveniente, conforme DOE 4.634, de 7/6/2016, p. 17 (peça 52, p.30) .d)	4° Termo Aditivo (Processo 2016/037000/000159) : prorrogou a vigência por mais 365 dias, conforme DOE 4.671, de 27/7/2016, p. 15 ou DOU 176 (peça 53, p. 1) .e)	Paralisação de serviços (SGD 2016/37009/004255) : baseada em ofício da empresa (COC 048/2016/199, DE 11/8/2016) , sob a justificativa do aguardo de reprogramação da planilha e do reajustamento das medições, conforme DOE 4.692, de 25/8/2016 (peça 53, p. 3 e 4) .f)	"5°" Termo Aditivo (Processo 2016/037000/000268) : prorrogado sua vigência por mais 265 dias, conforme DOE 4.799, de 2/2/2017, p. 17 (peça 54, p. 38) . Na verdade, deveria ser o '6º Termo Aditivo'. g)	5° Termo Aditivo (Processo 2016/037000/000163) : acréscimo de R$ 1.322.512,23, conforme DOE 4.844, de 10/4/2017, p. 18.h)	Termo de Apostilamento (Processo 2016/37000/000175) : pagamento de reajuste de preços no montante de R$ 1.237.092,19, conforme DOE 4.883, 7/6/2017 (peça 75, p. 70 e 71) .] 
Quanto à cobrança para que a contratada apresentasse o seguro contra riscos de engenharia e prestasse a garantia contratual, previstos nas Cláusulas Sétima e Nona do Contrato 350/2013, respectivamente, não procede a justificativa da empresa Coceno, em sede de oitiva, de que houve "esquecimento", tanto por parte da Sesau quanto por parte da contratada. Tampouco de que a tentativa de suprir a omissão foi frustrada ante a negativa da corretora de retroagir a data de emissão dos dois seguros à data da ordem de serviços.
Cabia aos fiscais e gestores do Contrato 350/2013 acompanhar a adimplência da avença, inclusive das obrigações referentes a apresentação de seguros e garantias, bem como era obrigação da empresa Coceno Construtora Centro Norte Ltda. cumprir o termo de contrato. 
Embora a Lei 8.080/1990 disponha que a gestão do SUS na esfera estadual é competência do secretário estadual de saúde, não me parece adequado responsabilizar esses gestores, cuja hierarquia não permitia um acompanhamento pari passu da avença, pela inadimplência da contratada referente ao seguro contra riscos de engenharia e à garantia de execução contratual, sendo que os gestores do contrato, responsáveis diretos por verificar e controlar a execução da avença (peça 62, p.7) , não foram ouvidos a respeito dessa irregularidade.
Quanto às determinações decorrentes de movimentações irregulares na conta específica do contrato de repasse CR 1003470-48/2012, apesar de não iniciada sua execução até a época da auditoria, considero que são pertinentes.  
Por fim, não há informações, nos autos, a respeito de eventual retomada da execução do Contrato 350/2013, do percentual de execução física e financeira do objeto pactuado à época da derradeira instrução da SecexSaúde, ou se houve pagamentos por serviços não-executados no âmbito do Contrato 350/2013, entre outras necessárias à avalição da boa e regular aplicação dos recursos transferidos pelo Ministério da Saúde para a construção do HGG, o que era o objetivo da auditoria. Além disso, decorreram cerca de três anos desde o início deste trabalho pela Secex/TO até a presente data.
Ressalto que, conforme o relatório de fiscalização, peça 79, até julho de 2016 houve execução correspondente a R$ 13.518.877,68, do empreendimento contratado, até então, por R$ 27.854.655,03, tendo sido reconhecida a execução financeira de cerca de 48% do Contrato 350/2013 (13,5/27,9) .
Consulta ao Portal de Convênios (Siconv) [footnoteRef:6], realizada em 21/10/2020, indica que houve pagamentos à empresa Coceno Construtora Centro Norte Ltda., no âmbito do Contrato 350/2013, nos anos de 2017, 2018, 2019 e 2020. [6: https://voluntarias.plataformamaisbrasil.gov.br/voluntarias/execucao/ConsultarNotasFiscais/ConsultarNotasFiscais.do?destino=ConsultarNotasFiscais] 
Pelo exposto, deixo de aplicar as penalidades propostas pela SecexSaúde aos gestores, faço as determinações atinentes às movimentações irregulares de recursos na conta dos contratos de repasse e determino à SecexSaúde que diligencie o Ministério da Saúde para que informe o andamento dos CRs 0374524-21/2011 e CR 1003470-48, incluindo ao menos dados sobre a execução física e financeira desses contratos, eventuais aditamentos de prazo e de valor e andamento dos contratos firmados pelo Estado do Tocantins (vigentes e concluídos, eventuais aditamentos de prazo e de valor e avaliação das respectivas execuções físicas e financeiras) para a execução da obra do Hospital Geral Público de Gurupi - HGG, incluindo o Contrato 350/2013.
Determino ainda que a SecexSaúde, após avaliar a resposta à diligência, verifique a conveniência e oportunidade de dar continuidade à fiscalização da boa e regular aplicação dos recursos transferidos pelo Ministério da Saúde para a construção do Hospital Geral de Gurupi.
Feitas essas considerações, voto por que o Tribunal acolha a minuta de acórdão que ora submeto à deliberação do colegiado.
TCU, Sala das Sessões Ministro Luciano Brandão Alves de Souza, em 2 de dezembro de 2020.
WALTON ALENCAR RODRIGUES 
Relator